【裁判字號】    92,訴,2041
【裁判日期】    951220
【裁判案由】    貪污等
【裁判全文】
臺灣臺北地方法院刑事判決              92年度訴字第2041號
公  訴  人  臺灣臺北地方法院檢察署檢察官
被      告  地○○
選任辯護人  詹文凱律師
被      告  壬○○
選任辯護人  顏廷鈺律師
            江仁成律師
            陳麗增律師
被      告  戌○○
選任辯護人  周裕暐律師
            黃文玲律師
            黃銘照律師
被      告  亥○○
選任辯護人  王義光律師
            王淑琍律師
被      告  丁○○
選任辯護人  王振志律師
被      告  戊○○
選任辯護人  方文君律師
            杜英達律師
上列被告因貪污等案件，經檢察官提起公訴（91年度偵字第3920
號），本院判決如下：
    主  文
壬○○共同連續行使公務員明知為不實之事項，而登載於職務上
所掌之公文書，處有期徒刑壹年肆月，緩刑貳年。
地○○連續幫助依據法令從事公務之人員，利用職務上之機會詐
取財物，處有期徒刑壹年拾月，褫奪公權貳年。
戌○○共同連續商業負責人，以明知為不實之事項，而填製會計
憑證，處有期徒刑壹年貳月。
戌○○被訴行使偽造私文書部分無罪。
丁○○共同行使公務員明知為不實之事項，而登載於職務上所掌
之公文書，處有期徒刑壹年貳月；又連續行使偽造私文書，處有
期徒刑拾月。應執行有期徒刑壹年拾月。
戊○○共同連續商業負責人，以明知為不實之事項，而填製會計
憑證，處有期徒刑壹年陸月。
亥○○共同連續意圖為自己不法之所有，以詐術使人將本人之物
交付者，處有期徒刑肆月，如易科罰金以銀元參佰元即新臺幣玖
佰元折算壹日。
    事  實
一、地○○、壬○○均係前國防部中山科學研究院（現改制為國
    防部軍備局中山科學研究院，下稱中科院）所聘任行政助理
    ，職司辦理簡易例行工作，並協助辦理院長室三節、紅白帖
    、聞人壽辰等禮品、花卉採購事宜，均係服務於國家機關而
    具有法定職務權限之公務員。自民國88年度起，國防部核定
    該院院長室全年度行政事務費為新臺幣（下同）516 萬元，
    惟該院擅依自頒之「定額經費給與標準及作業規定」，由「
    研究支援費」及「國軍生產及服務作業基金—軍民通用科技
    發展作業」之「管理及總務費」（以下簡稱：管共費）項下
    ，分別提撥426萬元及231 萬8827元，合計657萬8827元，作
    為院長行政事務費（89年度含88年度下半年行政事務費共11
    73萬8827元）。緣中科院院長天○○、院長參謀室上校主任
    未○○、院長參謀室中校機要秘書組組長Ｂ○○、院長參謀
    室中校事務秘書卯○○（業經國防部最高軍事法院94年度忠
    審字第23號以犯貪污治罪條例第5條第1項第2款、刑法第213
    條、第214條、第216條偽造文書罪，分別經判處有期徒刑八
    年、三年六月、三年二月、二年六月）明知對於該院長室經
    費之結報應公款法用，不得使用虛偽之單據憑證結報核銷，
    亦不得變相結領控存留用。竟為圖謀供天○○公、私需要及
    院長參謀室零星採購之彈性運用，或為圖自己不法之所有，
    共同基於以不實單據憑證結報，詐取院長行政事務費之概括
    犯意聯絡，結合其各有之職權，經由地○○、壬○○協助提
    供不實發票，地○○協助虛偽填載空白收據及依卯○○指示
    製作不實名冊，並由卯○○取得百吉鮮花店負責人丙○○、
    薇多莉亞花店負責人張得芳、青果承銷商負責人蔡寶葵、翰
    雅實業有限公司（以下簡稱翰雅公司）負責人Ｇ○○、湯姆
    餘記呢絨西服有限公司（以下簡稱湯姆公司）負責人戌○○
    等人，所提供之空白或不實單據發票等，據以於每月結報院
    長行政事務費時，由卯○○夾雜該不實單據發票，製作不實
    之結報簽呈等公文書，經Ｂ○○及未○○層轉，由天○○批
    准，或由卯○○以個案結報方式製作結報簽呈、支出單據黏
    存單、經費支用憑單等公文書，經Ｂ○○及未○○層轉，由
    天○○或不知情之宋大偉批准後，逕向該院總務處主計組請
    款而行使之，而相關主計公務員冷振松等人疏於詳查，將不
    實事項登載於所職掌之支出傳票等公文書（詳如附表一之一
    ），足生損害於該院對於預算使用、稽查之正確性，詳如下
    列：
  (一)於89年間，壬○○因先行代墊院長天○○之公務上之網路費
    、招待賓客水果等費用共計2萬7,928元，為取回該等款項，
    竟基於與卯○○等共同公務員明知為不實事項而登載於職務
    上所掌公文書並行使之概括犯意聯絡，連續提供附表一之二
    所示之私人發票予卯○○，由卯○○以致贈等不實名義結報
    方式製作結報簽呈、支出單據黏存單、經費支用憑單等公文
    書，經Ｂ○○及未○○層轉，由天○○或不知情之宋大偉批
    准後，逕向該院總務處主計組請款而行使之，而相關主計公
    務員等人疏於詳查，將不實事項登載於所職掌之支出傳票等
    公文書，足生損害於該院對於預算使用、稽查之正確性。
  (二)地○○為幫助卯○○、Ｂ○○等人結領控存留用款，以應天
    ○○公務上需要，竟基於共同與卯○○、Ｂ○○等人公務員
    明知為不實事項而登載於職務上所掌公文書並行使之概括犯
    意聯絡，連續提供附表一之三所示日常私人採購電熱水瓶、
    對筆禮盒之發票及購買公務用大型公事包之發票與卯○○，
    由卯○○夾雜該不實單據發票，以不實之致贈名義，製作不
    實之結報簽呈等公文書，經Ｂ○○及未○○層轉，由天○○
    批准，卯○○不實之支出單據黏存單、經費支用憑單等公文
    書，經Ｂ○○及未○○層轉，由天○○或不知情之宋大偉批
    准後，逕向該院總務處主計組請款而行使之，而相關主計公
    務員冷振松等人疏於詳查，將不實事項登載於所職掌之支出
    傳票等公文書，足生損害於該院對於預算使用、稽查之正確
    性。
  (三)自88年10月起至89年底止，卯○○依Ｂ○○指示，向百吉鮮
    花店之負責人丙○○索取百吉鮮花店之空白或不實「免用統
    一發票收據」，以及向不知情之三尚花店負責人張得芳、青
    果承銷商蔡寶葵、黃蔡水索取三尚花店及青果承銷商之空白
    收據，丙○○（其違反商業會計法部分，業經本院另以簡式
    審判程序判決有期徒刑四月確定）明知所交付之上開收據並
    無交易之事實，竟因顧及與中科院間之生意往來，於前揭時
    間，連續提供不實之如附表一之四所示之百吉鮮花店收據或
    空白收據交予卯○○。而地○○明知附表一之四所示之百吉
    鮮花店收據並無實際交易，竟基於幫助卯○○、Ｂ○○等人
    利用職務上之機會詐取財物、共同與卯○○等人公務員明知
    為不實事項而登載於職務上所掌公文書並行使、共同填製不
    實會計憑證之概括犯意聯絡，由卯○○自行或交由地○○不
    實填載前開空白收據，逐月以「以無報有」、「浮報虛增」
    等方式，連續以百吉鮮花店單據虛報及浮報費用總計41萬27
    00元（起訴書誤載為42萬6700元），其不實收據日期、品名
    及金額詳如附表一之四所示，以三尚花店單據浮報費用23萬
    7200元，其不實收據日期、品名及金額詳如附表一之五所示
    ，以青果承銷商單據浮報費用計45萬4020元（起訴書誤載為
    43萬6020元），其不實收據日期、品名及金額詳如附表一之
    六所示，由卯○○利用結報院長行政事務費之職務上機會夾
    雜該不實單據發票，以不實致贈等名義製作不實之結報簽呈
    等公文書，經Ｂ○○及未○○層轉，由天○○批准，卯○○
    填載不實之支出單據黏存單、經費支用憑單等公文書，經Ｂ
    ○○及未○○層轉，由天○○或不知情之宋大偉批准後，逕
    向該院總務處主計組請款而行使之，而相關主計公務員冷振
    松等人疏於詳查而核准，致中科院陷於錯誤而交付前揭結報
    金額，足生損害於該院對於預算使用、稽查之正確性。
  (四)為支付中科院院長天○○於88年及89年間出國之私人費用等
    ，Ｂ○○遂指示卯○○，向翰雅公司之實際負責人Ｇ○○（
    其違反商業會計法部分，業經本院另以簡式審判程序判決有
    期徒刑四月確定）索取不實之統一發票以便辦理假結報，Ｇ
    ○○明知翰雅公司並未與中科院交易，竟仍連續多次提供其
    所開立、如附表一之七所示之翰雅公司之發票，總計金額為
    14萬2千4百元，給卯○○辦理假結報核銷行政事務費，而地
    ○○明知附表一之七所示之日期89年8月27日、89年12月30
    日之發票並無實際交易，其餘發票是購買院長返國禮物並無
    購買領帶絲巾禮盒，竟基於幫助卯○○、Ｂ○○等人利用職
    務上之機會詐取財物、共同與卯○○等人公務員明知為不實
    事項而登載於職務上所掌公文書並行使、共同填製不實會計
    憑證之概括犯意聯絡，再由地○○配合製作不實禮品核發名
    冊，將不實採購禮品的數量及金額核銷除帳，由卯○○以出
    國致贈等不實名義製作不實之結報簽呈、支出單據黏存單、
    經費支用憑單等公文書，經Ｂ○○及未○○層轉，由天○○
    或不知情之宋大偉批准後，逕向該院總務處主計組請款而行
    使之，而相關主計公務員冷振松等人疏於詳查而核准，致中
    科院陷於錯誤而交付前揭結報金額之附表一之七中第一筆、
    第二筆共8萬2,400元，卯○○再將該詐得之金額交Ｂ○○，
    併入天○○出國時的私用經費，足生損害於該院對於預算使
    用、稽查之正確性，又結報得款附表一之七中第三至六筆共
    6 萬元，均由Ｂ○○購買天○○返國後致贈各單位主官之禮
    品。
  (五)戌○○係湯姆公司之負責人、雅慶實業有限公司（下稱雅慶
    公司）之實際負責人，為商業會計法上之商業負責人。89年
    1月間，天○○等人知悉同年1月下旬將赴阿拉伯聯合大公國
    參訪，Ｂ○○在向天○○請示並獲同意後，以出國採購西服
    布料禮盒作為禮品致贈為名目，替天○○及院辦室人員購置
    西服而為己用。Ｂ○○即指示卯○○找湯姆西服負責人戌○○到中科院為天○○等人量身、試樣及製作西服、襯衫。因
    天○○、未○○、Ｂ○○及卯○○四人同時量製西服，所需
    金額超過20萬元，由卯○○以「院長赴阿拉伯聯合大公國公
    務需購置『布料禮盒』15件」名義，於同年1 月13日依政府
    採購法「中央機關未達公告金額採購招標辦法」第1條暨第2
    條第2 款規定，於簽奉不知情的副院長宋大偉批核後，交總
    務處行政管理組許瑞璽、葉樹福等辦理採購事宜，Ｂ○○、
    卯○○除暗示行政管理組副組長韓夢麟本案已奉院長指示向
    湯姆西服採購外，並以時間急迫為由要求儘速辦理。卯○○
    即通知戌○○到中科院，本案遂於1 月19日中午完成採購計
    畫審查及核定採購後，於同日下午16時，由中科院總務處韓
    夢麟、葉樹福、溫淑芸及監察甲○○與戌○○等人，在中科
    院逕行開標、議價，後以25萬2200元決標，並議定於20日交
    貨。事後韓夢麟通知Ｂ○○、卯○○會同驗收，卯○○以公
    務繁忙為由推辭，並告知韓夢麟請監驗人員直接到湯姆西服
    驗收即可，其與Ｂ○○只要補簽章手續，另驗收後的「布料
    禮盒」不需帶回中科院。韓夢麟因而通知負責驗收的宙○○
    、甲○○改赴戌○○工作處所湯姆西服進行驗收。卯○○隨
    即通知戌○○準備驗收之布料禮盒，戌○○即依約定於1 月
    20日準備了15件西服料禮盒供宙○○、甲○○驗收，並於驗
    收後在「中山科學研究院採購軍品接收、會驗暨驗收結果報
    告單」上簽字，戌○○事後知悉上開布料禮盒並未實際採購
    ，竟基於共同與卯○○等人製作不實會計憑證之概括犯意聯
    絡，提供內容品項不實之發票予卯○○。嗣後，戌○○並承
    前開概括犯意，應卯○○以製作西服款項支付應經之手續之
    要求，而提供新嘉華西服號、雅慶實業有限公司及冠麒實業
    有限公司之不實估價單，並於89年6月5日、9月13日、12月
    28日製作湯姆西服、同年8月9日製作雅慶公司之品名不實發
    票，提供與卯○○，卯○○即以院長公務出國致贈禮品為名
    假結報經費，其發票之日期、金額等詳如附表一之八所示，
    卯○○結報所得之款項共60萬0380元，即用以支付戌○○為
    天○○、未○○、Ｂ○○及卯○○人製作私人西裝及襯衫之
    費用（天○○西裝6套、襯衫3件、未○○西裝2套、Ｂ○○
    西裝4套、卯○○西裝1套）。
二、丁○○為天○○之配偶，亦為璐西花采坊之負責人；亥○○
    係天○○胞弟並為星尊有限公司（下稱星尊公司）實際負責
    人。丁○○自88年起以璐西花采坊名義，為中科院代購三節
    、聞人壽辰等禮品，其收據或發票裝入璐西花采坊信封套內
    ，每月由天○○交Ｂ○○負責保管，再交由卯○○在發票買
    受人欄蓋上「國防部中山科學研究院」章，由地○○依發票
    或單據之金額、品項計算後，以鉛筆將「數量」、「單價」
    或「品名」等，登載於丁○○所提供之發票、單據上，並據
    以製作致送人員名冊，由卯○○簽陳Ｂ○○、未○○，經副
    院長宋大偉少將批核後，交由總務處主計組人員王慧雯、陳
    姬靜、冷振松、洪立忠及王南平等人書面審核，完成相關經
    費的結報。卯○○復於每個月領得結報款項後，除部分現金
    由Ｂ○○轉交丁○○外，卯○○尚另自其臺灣土地銀行石門
    分行帳戶、帳號000000000000號匯入璐西花采坊在彰化銀行
    信義分行、帳號000000000 號帳戶內，丁○○、亥○○遂利
    用上開代購禮品之機會，而為下列行為：
  (一)提供不實農民收據部分：丁○○於88年7月至89年9月間，基
    於意圖為自己不法之所有及行使偽造私文書之概括犯意，利
    用為中科院代購三節、聞人壽辰等禮品之機會，經由不知情
    之庚○○、李鵬郎、邱榮仁、陳邦輔等農民同意所提供之空
    白「農民出售農產物收據」，填寫「品名」、「數量」及「
    金額」後，並擅自填寫不實之「品名」、「數量」及「金額
    」在申○○之空白「農民出售農產物收據」上而偽造，其日
    期金額、品名詳如附表二之一所示，然實際並非為中科院所
    採購，仍於每月將其混入其他採購單據而行使，致天○○、
    Ｂ○○、壬○○、地○○、卯○○誤認有為中科院採購上開
    物品而陷於錯誤，經天○○交Ｂ○○或壬○○，再轉交卯○○在收據「購買商號名稱」欄蓋上「國防部中山科學研究院
    」章，由地○○依單據金額核算後，於單據背面註記用途，
    再由卯○○依結報程序辦理經費核銷，再匯款或交付與丁○○，共詐取公帑計6萬0400元。
  (二)不實採購電器禮品部分：丁○○因受委託辦理中科院89年端
    節禮品採購橄欖油禮品，因僅提供金額低於10萬元之發票結
    報，為取回不足之款項，竟基於共同與Ｂ○○、卯○○、地
    ○○公務員明知為不實之事項而登載於職務上所載公文書並
    行使之犯意，於89年6、7月間，丁○○將1張89年6月14日陸
    億家電有限公司金額7 萬1400元之統一發票，隨同其他採購
    單據，經天○○交Ｂ○○，轉交卯○○辦理結報，由於發票
    品名欄僅有產品型號而無中文品名，卯○○請Ｂ○○回報丁○○更換發票未獲回應，Ｂ○○乃指示地○○與陸億家電有
    限公司聯繫，待詢明產品名稱後，由地○○以鉛筆將中文品
    名註記在型號旁，併另張採購洋酒之單據，繕製不實之「89
    年端節致送禮品建議名冊」，交由卯○○製作不實之簽呈等
    公文書簽陳Ｂ○○、未○○及不知情的宋大偉核批後，製作
    不實之支出單據黏存單、經費支用憑證後行使之，依結報程
    序辦理不實發票費用7萬1400元的核銷。
  (四)不實採購洋酒禮品部分：丁○○承前意圖為自己不法所有之
    概括犯意，並基於共同與亥○○詐取財物之犯意聯絡，連續
    於89年2月間、90年3月間，明知附表二之二所示之發票，並
    非代中科院購買禮品之單據，由亥○○向肯歐企業有限公司
    購買酒品並索取二聯式不記名發票，隨即交予丁○○，由丁○○混入其他採購單據中，致天○○、Ｂ○○、壬○○、地
    ○○、卯○○誤認有為中科院採購上開物品而陷於錯誤，經
    天○○交Ｂ○○或壬○○，再轉交卯○○在收據「購買商號
    名稱」欄蓋上「國防部中山科學研究院」章，由地○○依單
    據金額核算後，以鉛筆將不實之「數量」、「單價」或「品
    名」等，登載於丁○○所提供之上開採購洋酒的發票上，並
    繕製禮品致贈人員名冊，再由卯○○依結報程序辦理經費核
    銷再匯款或交付與丁○○，共詐取公帑計7萬5491元。
三、戊○○係歐迪麥國際管理顧問股份有限公司（下稱歐迪麥公
    司）實際負責人，Ｄ○○（違反商業會計法等部分業經本院
    另以簡式審判程序判決有期徒刑三月確定）係英業國際管理
    顧問公司（下稱英業公司）負責人，辛○○（違反商業會計
    法等部分業經本院另以簡式審判程序判決有期徒刑三月確定
    ）係財團法人聯合資訊職業訓練中心（下稱聯合資訊職訓中
    心）負責人，辰○○（違反商業會計法等部分業經本院另以
    簡式審判程序判決有期徒刑四月確定）係總發國際管理顧問
    公司（下稱總發公司）負責人，巳○○（違反商業會計法等
    部分業經本院另以簡式審判程序判決有期徒刑四月確定）係
    英福達科技股份有限公司（下稱英福達公司）負責人，Ｆ○○（違反商業會計法等部分業經本院另以簡式審判程序判決
    有期徒刑三月確定）則係傑報資訊股份有限公司（下稱傑報
    公司）經理，均為商業會計法上之商業負責人。緣於89年3
    月間，未○○、Ｂ○○、卯○○三人經中科院核准在歐迪麥
    公司所設之美國威斯康辛州協和（Concordian）大學企管碩
    士學分班自費進修碩士課程，惟因學費過鉅，個人財力不足
    支付，未○○、Ｂ○○及卯○○竟共同意圖為自己不法之所
    有，共謀利用職務上之機會詐取公款，用以支付前開學費；
    即由卯○○擬定院長室秘書人員赴外參加民間管理顧問公司
    相關短期專業及管理訓練課程，概估需約經費170萬元之訓
    練計畫，並經不知情之中科院少將副院長宋大偉核准；嗣因
    中科院整體預算緊縮，經多次修正計畫後，終於89年9月5日
    核定減為87萬元整，並交由卯○○辦理相關事宜。未○○、
    Ｂ○○及卯○○三人為順利核銷該87萬元之款項，由卯○○
    （起訴書誤載為未○○）以因時間緊迫為由，需以短期訓練
    經費支付渠等長期碩士班學費，尋求戊○○之協助，戊○○
    竟基於共同與卯○○、Ｂ○○、未○○填製不實會計憑證之
    概括犯意聯絡，即以借用各該公司名義開立發票等為由，各
    別徵得Ｄ○○、辛○○、辰○○、巳○○、Ｆ○○之同意後
    ，由戊○○自行並代為製作各該公司實際上並未開設之九個
    課程之訓練計畫表，各訓練課程名稱、起迄日期、課程費用
    、受訓人員、主辦單位、實際負責人均如附表三之一所示，
    除未○○、Ｂ○○及卯○○三人外，並虛列不知情之中科院
    院長室中校事務秘書湯士堅、中科院院長室少校事務秘書曹
    亞嵐、Ｃ○○、胡崇善、地○○、壬○○、王婉華等七人為
    參與訓練課程之人，再由卯○○製作內容不實之「中山科學
    研究院院長室八九年度管理及專業訓練計畫表」，預計訓練
    九項30人次，總經費89萬7 千元，末由Ｂ○○批示核可並於
    89年7 月28日以（89 ）蓮萌字08952號令發佈上開訓練計畫
    。嗣於89年12月間，前開訓練計畫內所虛構之訓練期間陸續
    屆滿後，卯○○等人即向戊○○、Ｄ○○、辛○○、Ｆ○○
    、辰○○及巳○○索取不實之收據或統一發票以供報銷，戊○○、Ｄ○○、辛○○、Ｆ○○、辰○○及巳○○均明知上
    開訓練課程並未實際開設，亦不會收取訓練計畫表中所列之
    課程費用，戊○○填製如附表三之三編號1、3所示之發票2
    紙，製作不實業務上之如附表編號三之二編號1、3所示之結
    業證書6 張，Ｄ○○、辛○○、Ｆ○○、辰○○及巳○○分
    別填製不實之如附表三之三之編號2、4至8 之發票或收據，
    及製作不實之如附表編號2、4至9 之結業證書，並持以行使
    ，足生損害於中科院，均交予卯○○充作報銷憑證，再由卯
    ○○負責撰寫各班次受訓心得報告陳宋大偉核閱後據以辦理
    結報。嗣送會負責監驗業務之中科院院長室事務秘書曹亞嵐
    、湯士堅及地○○等三人，疏未發現結報內容不實，仍核章
    通過；致中科院總務處主計組人員王慧雯、陳姬靜、冷振松
    及洪立忠等人於書面審核時均未能察覺，而製作支出傳票交
    由不知情之主計員呂玉真據以開立中科院之國庫支票9 張予
    卯○○，金額共計85萬8 千元。由於前開國庫支票受款人均
    係各「得標廠商」，款項必須先存入各相關廠商之帳戶後始
    能兌現，卯○○即將受款人為英業國際管理顧問公司之國庫
    支票1張逕交予Ｄ○○，其餘8張均交由戊○○處理。Ｄ○○
    、辛○○、Ｆ○○、辰○○、巳○○收取上開國庫支票存入
    後，均依約扣除稅金等或全部，Ｄ○○、辛○○直接匯入卯
    ○○之臺灣土地銀行石門分行帳號000000000000帳戶內共17
    萬5千2百元，Ｆ○○、辰○○、巳○○交付戊○○，戊○○
    以課程規劃顧問費等為由扣除11萬3440元金額後，將所餘款
    項53萬9千8百50元分次以歐迪麥公司之名，自臺新銀行古亭
    分行轉匯至前揭卯○○帳戶內，其等扣除金額及匯款情形詳
    如附表三之四所示。
七、案經法務部調查局北部地區機動工作組移送臺灣臺北地方法
    院檢察署檢察官偵查起訴。
    理  由
壹、按「被告以外之人於審判外之陳述，雖不符前四條之規定，
    而經當事人於審判程序同意作為證據，法院審酌該言詞陳述
    或書面陳述作成時之情況，認為適當者，亦得為證據。當事
    人、代理人或辯護人於法院調查證據時，知有第159條第1項
    不得為證據之情形，而未於言詞辯論終結前聲明異議者，視
    為有前項之同意。」，刑事訴訟法第159條之5定有明文，查
    證人孫兆良、周敢、李文寶、沈方枰、劉和謙、劉曙晞、羅
    本立、陳燊齡、宋長志於調查局所為之陳述，被告六人於本
    院95年11月15日言詞辯論終結前，並無就該等證人之陳述之
    證據能力聲明異議，有本院95年11月15日審判筆錄可稽（見
    本院卷第76、77頁），依據前開規定，得為證據，合先敘明
    。
貳、訊據被告壬○○對於前揭其提供不實發票以供卯○○等人報
    結院長行政事務費等事實坦承不諱，被告戊○○對前揭違反
    商業會計法及偽造文書犯行供認不諱，被告地○○、戌○○
    、丁○○均矢口否認有何起訴書所載犯行，茲分敘如下：
  (一)被告地○○辯稱：
  1.起訴書所列之3紙發票，除編號3支發票是被告地○○提出者
    外，餘均非被告地○○經手，與被告地○○無關。第3 張發
    票之皮件禮盒是奉董超傑之命令前往購買，該皮製公事包亦
    確由Ｂ○○供公務使用，確屬代付之公務支出，非被告地○○個人之消費，故被告地○○將該紙發票交卯○○辦理核銷
    結報，並無不當。
  2.被告地○○填寫百吉鮮花店之收據，係奉卯○○之命，前往
    百吉鮮花店取收據時，因該花店位於鬧市，無法停車，且花
    店人員因忙碌無暇自行填寫，故於匆忙間將品名、金額告知
    被告，並將空白收據交被告地○○填寫。被告地○○是依命
    令行事，且依花店人員告知之內容填寫，對內容是否真實並
    不知悉。且除上述外，卯○○未曾交付空白收據教被告地○○填寫，被告亦未曾經手其他收據。
  3.關於翰雅公司「領帶絲巾禮盒」部分，被告製作禮品發放名
    冊，均依長官卯○○之指示及所提供名單製作，對於名冊內
    容是否屬實，並不知情，亦無權審核，何況卯○○之名單亦
    由別人提供，其對名單之真假無法確定，在其交付被告地○○時，自不會告知名單之真偽，被告地○○亦不可能明知名
    單中有不實之處。
  (二)被告戌○○辯稱：
  1.卯○○及Ｂ○○於88年4月至5月間至被告戌○○所經營之湯
    姆西服公司訂製西服及襯衫，並向被告戌○○表示待中科院
    的預算核撥後再予付款，並無任何人告知被告戌○○，要被
    告戌○○配合以假結報之方式，詐取中科院之財物。被告戌
    ○○係一介僅國校教育水準的單純工藝師傅，亦未曾承標任
    何正規之政府採購案件，於此情況下自然不疑有他，同意為
    其製作服飾，被告戌○○於Ｂ○○等人至湯西服量製西裝之
    時起，至投、決標，甚而驗收時止，根本無從得知Ｂ○○等
    人有意利用假結報之方式以詐取財物，更遑論被告有幫助Ｂ
    ○○等人詐欣取財之故意。
  2.被告戌○○係於89年1月19日下午4時許接獲Ｂ○○之電話，
    請被告戌○○立即前往中科院辦理領款手續，被告戌○○到
    達時已近黃昏，由Ｂ○○及卯○○派人帶被告戌○○至辦公
    室後，留下被告戌○○及相關承辦人員在場，因幾近下班時
    間，承辦人員即催促被告戌○○於數張文件上簽名，並逕以
    被告戌○○所交之湯姆西服公司之大小章用印於文件資料上
    ，被告戌○○以為只是請款相關程序，並無任何懷疑，況被
    告戌○○教育程度不高，自亦未詳細檢視文件內容，更無任
    何政府採購法令之概念，實不瞭解為政府採購之投標、開標
    或議價程序，且被告戌○○因患有糖尿病之宿疾，傍晚時分
    之精神狀況尚有未佳，當日於中科院時只欲儘快結束請款程
    序，返家靜養，對於其中是否可能涉及任何不法之情事根本
    無法查察，遑論有予幫助之故意。
  3.翌日上午，Ｂ○○或卯○○之其中一人打電話告知被告，今
    日中科院有人要來看，要我準備15盒西服料給他們看，被告
    乃照指示準備之，當日下午，的確有宙○○、甲○○進店，
    表明他們要看布料，被告才交給他們看，他們看完後，便叫
    被告在他們拿出之1 張文件上「廠商代表欄」內簽名，並表
    明是辦理請款手續。然被告不知是在辦理另案採購西服料之
    驗收手續，主觀上仍然是以為在辦理申請領取上述製作西服
    之貨款手續，並無配合驗收而偽造不實交貨報告之情甚明。
  4.被告戌○○以相同之西裝布料為Ｂ○○等四人製作西服，並
    無違法之處，且其所開立之發票完全符合其所收取之貨款之
    金額，分毫未差，並未自中科院獲取任何不法之利益，被告
    所開立之5 張發票，其品名內容分別為「西服料」以及「高
    級皮件禮盒」之項目，此項目名稱乃係被告依卯○○等人之
    要求所填寫，始能辦理先前貨款之請款。且被告戌○○確有
    售予卯○○等人西服服飾以及皮件貨品，卯○○等人要求被
    告戌○○開具「西服料」以及「高級皮件禮盒」品名等5 張
    發票時，被告戌○○主觀上實無法察知其不妥之處，亦無違
    反商業會計法可言。
  (三)被告丁○○辯稱：
  1.本案被告丁○○以外之人，未於審判中以證人依法定程序，
    到場具結陳述，並接受被告丁○○之詰問，其於檢察事務官
    、司法警察官或司法警察調查中所為之陳述，仍因不符法定
    程序規定，踐行調查，自無由謂得依刑事訴訟法第159條之2
    規定，可為證據，此有最高法院94年台非字第208 號判例要
    旨可稽。
  2.庚○○及丑○○是透過己○○進貨，其情形己○○較為清楚
    ，而丑○○是販售蜂蜜產品，陳邦輔是販賣蘭花等花卉，起
    訴書附表所載丑○○販賣蘭花，陳邦輔販賣蜂蜜產品之收據
    ，是伊將二者混淆記錯所致，申○○的收據並非伊所提供。
    重複開立花卉收據部分，確實有送超過名冊之人，包括送華
    視那邊7盆，中壢那邊3盆；伊沒有看過陸億家電發票，此張
    發票並非伊所交付，陸億家電是在天母，伊是住在新店不可
    能去那邊買家電。
  3.被告丁○○依受託意旨代為採購，本分文利潤未取，亦純係
    幫忙該院撙節經費，此事理上，苟無上代購、採購事實並經
    給予單據，中科院承辦等人員又焉付款予被告，今因此纏訟
    ，實甚冤抑。
  (四)被告亥○○辯稱：
  1.被告亥○○因較懂酒品，受被告丁○○請求代為訂購，而將
    發票交給實際購買人，依此將發票交由實際交易之被告丁○○，被告亥○○提供予被告丁○○之發票均有交易，並無不
    實之情事。
  2.退步言之，參酌我國所有法令，亦無不得將自己消費之發票
    交付他人之禁令，更何況被告亥○○係將發票交付實際購買
    之人，與事實、法律均無不合。
  3.被告亥○○代丁○○購買酒品並交付酒品及發票，之後丁○○為其他任何法律行為，或是否實際將該等酒品交付中科院
    ，均與被告亥○○單純將發票交付予實際購買人丁○○無關
    。
  4.被告亥○○自77年起至今實際經營星尊公司，無經營酒品買
    賣業務，系爭發票確係代被告丁○○購買酒品所交付。又倘
    若被告亥○○有提供假發票予被告丁○○詐取公帑之情事，
    依一般犯罪情節，應會連同其他如禮品等發票亦予提供，豈
    會僅提供酒品一類之發票？
參、查被告地○○、壬○○均係中科院所聘任行政助理，職司辦
    理簡易例行工作，並協助院長室三節、紅白帖、聞人壽辰等
    禮品、花卉採購事宜，均係服務於國家機關而具有法定職務
    權限之公務員。自88年度起，國防部核定該院院長室全年度
    行政事務費為516 萬元，惟該院擅依自頒之「定額經費給與
    標準及作業規定」，由「研究支援費」及「國軍生產及服務
    作業基金—軍民通用科技發展作業」之「管理及總務費」（
    以下簡稱：管共費）項下，分別提撥426萬元及231萬8827元
    ，合計657 萬8827元，作為院長行政事務費（89年度含88年
    度下半年行政事務費共1173萬8827元）。而當時天○○為中
    科院院長，職司督導中科院全般業務之計畫、執行、考核，
    依法對該院院長室經費有法定支用權，並負會計審核責任；
    未○○為院長參謀室上校主任職司院長室採購及經費結報作
    業之審查；Ｂ○○為院長參謀室中校機要秘書組組長職司院
    長室採購及經費結報作業之審查；卯○○係院長參謀室中校
    事務秘書負責，職司院長室採購及經費結報作業，均係服務
    於國家機關而具有法定職務權限之公務員之情，業據證人未
    ○○、Ｂ○○、卯○○證述在卷（軍事審判卷94年忠審字第
    22號卷第一宗第66、68、112 頁，第四宗第14、15頁），且
    為被告地○○、壬○○所自承，並有被告地○○所提出之行
    政職類聘僱人員職等對照表、中科院行政聘僱人員工作內容
    標準表、行政物品採購作業規定等附卷可憑（見本院卷第六
    宗第44至61頁），自堪信為真實。
肆、被告壬○○部分
    被告吳雪芬對其提供如附表一之二所示之私人發票，供卯○○假結報，登載於其所執掌之簽呈、支出單據黏存單、經費
    支用憑證等公文書上，所取得金額再交付被告壬○○，以支
    付被告壬○○代墊院長天○○之公務上網路費用及招待賓客
    費用之情，業據被告壬○○於偵查中、本院準備程序及審理
    時坦承不諱（見本院本院準備程序及審判筆錄），並經證人
    卯○○證述明確及其製作之被告壬○○提供不實單據結報金
    額一覽表在卷可憑（本院卷第二宗第208 頁，90年度偵字第
    20046號卷第五宗第284至286、294頁），並有前開簽呈、支
    出單據黏存單、經費支用憑證附卷足憑（見本院卷第七宗）
    ，堪認被告壬○○之自白與事實相符，是被告壬○○共同公
    務員登載不實犯行，事證明確，應予依法論科。
伍、被告地○○部分
一、關於提供不實發票部分，經查：
  (一)證人Ｂ○○於本院審理時具結證稱：「有指示卯○○作不實
    結報，但不是很瞭解結報程序，實際上地○○應該是支援卯
    ○○作行政結報，沒有指示地○○及壬○○提供私人發票作
    不實結報，起訴書附表三編號3 之皮製手提包是我請地○○
    買的，是辦公室使用之皮件，是要到立法院需要一個比較好
    、比較大的公事包。」等語（見本院卷第二宗第196、199頁
    ），堪認上開公事包確實供公務使用，卻以禮品項目結報。
  (二)證人卯○○於本院審理時具結證稱：「地○○在中科院通稱
    秘書，是行政聘員，職務內容是協助處理院長室一些長官交
    代事項及事務部分的處理，我們在院長室是平行的關係，受
    機要秘書組組長Ｂ○○與院長參謀室主任未○○指示。就起
    訴書犯罪事實一所載浮報的部分，我所有的作為都是經過組
    長的指示，是公務的需求，當初在結報時，我們每月結報單
    據可能達一百多張，將近兩百張，我不會去詢問內容，我執
    行的是結報作業，並不負責查證，大家都是平行的，都是按
    長官指示。因為我在院長室執行作業，印象所及地○○有接
    受Ｂ○○指示或是與Ｂ○○一併去購置院長所需求的東西，
    院長室只有我、地○○、Ｂ○○、壬○○四個人在處理這些
    事務，所以我會認知就是地○○所交付的，當然我不能確定
    是誰交付。地○○這三張單據我寫是浮報是憑印象所及，可
    是實際上到底是不是執行我沒有把握，所以才寫浮報，因為
    當時調查時已經隔一年半，而且我們每月結報一、兩百張，
    因為我在中科院任職時從來沒有去過那些地方，所以才認出
    這三張發票是地○○提供的，我不曉得關於皮件禮盒的單據
    是否實際有皮件禮盒的存在。部分採購是由我負責，經費報
    銷大部分是由我執行，一般經費十萬元內是由我結報，如果
    是院長的行政事務費用就沒有金額上限的限制，也是由我結
    報。一般性我們會先簽呈會相關單位（總務處行政管理組、
    主計組），再給權責長官核批，簽完以後我們會蓋三級章（
    包括經手人員、驗收人員、主管人員）簽完三級章我們會填
    寫經費支用憑單，我個人用印後，組長用印，再由主任用印
    ，主任的一號章是授權我處理，這一份我們會再會辦總務處
    主計組，由總務處主計組做查核的動作，之後他們會計人員
    會按照結果來核撥帳款，在報銷時所檢具的收據主計組是要
    求一定要抬頭，發票部分三聯式我不清楚但要有統編，二聯
    式不用。一般性我們作業驗收人員與經手人員應該會是不同
    人。一般由我們結報人員來作用印。因為在院長室大家是平
    行單位，所謂驗收人員我們不會去查證，一般性我們是彼此
    信賴，只要結報人員蓋了，大家就會跟著蓋，如果有問題主
    管、主管會提出來。主任一號章授權我蓋，院長室裡面四位
    都可以負責採購。就我個人在做作業認知，他們都是幫院長
    購買公務使用的東西，是不是私人物品我也無法得知。地○○交給我的發票後來是以院長行政事務費用報銷，當時的名
    義是一般禮品的名義，當時受贈人這個部分的作業都是組長
    指示，我們從外賓的資料裡面選擇，把他們的名義報上去，
    當初是按組長指示執行。地○○提供的三張單據跟我要求他
    提供的單據印象中沒有關係。她有無提供單據給Ｂ○○我不
    清楚，提供給我印象中就是那三張，我推論出來是他提供的
    。就今日所調查犯罪事實中，單據上之品名，沒有疑義毋須
    我指示，我只是指示大概的金額」等語（見本院卷第二宗第
    207至212頁）。
  (三)並經證人卯○○於警詢時證述明確及其製作之被告地○○提
    供不實單據結報金額一覽表在卷可憑（本院卷第二宗第208
    頁，90年度偵字第20046號卷第五宗第284至286、295頁），
    並有前開簽呈、支出單據黏存單、經費支用憑證附卷足憑（
    見本院卷第七宗），據上所述，堪認附表一之二之發票係被
    告地○○所提供，雖以不實之事項結報，但並不是非供公務
    使用。
二、以百吉鮮花店等單據結報部分
  (一)證人卯○○於本院具結證稱：「我在作業時都是肩負組長指
    示，可以臨時上需求要我做所謂浮報的作業，百吉鮮花店因
    為是舊識，所以我因為有需求請他們提供，是由我本人或是
    駕駛兵過去拿，這些單據拿回來後除了花店有填寫部分，大
    部分是由我填寫。90偵字24442號卷6之1_P120~123百吉鮮花
    店、三尚鮮花店的單據都是地○○所填寫的，當初我們請這
    三家做處理時，我們都是真的部分與假的部分混合處理，我
    們都是以一般性的金額和經驗來寫的，送外賓1盆花就是2千
    元或1千5百元。金額和項目這部分是我請地○○協助處理，
    所謂項目我們都知道花店是盆花沒有爭議，所以我們都是自
    己填寫，金額是我告知大概額度，她填寫的。在月結前我會
    先打電話過去請百吉鮮花店老闆就上個月他幫我們協助致贈
    的金額、數量結算，我或駕駛本人到百吉鮮花店，他會製作
    好單據給我們，我再付錢。我們都是用真假混合作業來處理
    ，百吉雖然也會自行開具收據，但是我也會請他們有部分不
    要填寫。我的印象中是在辦公室董組長有交代我因為院長臨
    時需求需要一些費用，所以我有跟地○○提過如果他有單據
    來源可以提供給我，後來我直接找這三家，所以我就跟董組
    長報告由這三家處理。關於花店的收據及禮品店的名單，印
    象中我有跟地○○說過這是供假結報之用。小額採買我們都
    沒有向交易對象收取收據或發票，因為我們是月結的方式，
    因為我們常會有臨時的狀況發生。經辦人員與驗收人員如果
    性質重覆我們就會在經辦人員及驗收人員欄各蓋上職章完成
    結報的手續，我結報的我就在經辦人員欄蓋章，驗收人員由
    地○○蓋章。我們向百吉花店拿的空白收據，是只有店章及
    負責人章，其餘部分空白，空白的部分由我或地○○填載。
    百吉花店給我的空白收據，我並沒有跟他們講做什麼用，我
    們是業務上的配合。另外我們採買驗收的模式是採互相信任
    ，實際上並沒有驗收的動作，只是在欄位蓋章，因為有問題
    主管或主官會提出來質疑。關於花店的收據部分是都是向張
    得芳、丙○○索取的，青果承銷商部分是跟蔡寶葵取得的收
    據。假結報的單據我有請地○○填寫過單據，我的印象中是
    有跟她提過這個東西我們要結報經費給院長使用。之前在調
    查局有供稱附表一之六的單據是假結報的單據，其實在三節
    我都有與水果商接觸購買，內容哪筆實在、哪筆不實在我無
    法確認，裡面是真假互摻，裡面有部分確實是假的。就今日
    所調查犯罪事實中，單據上之品名，沒有疑義毋須我指示，
    我只是指示大概的金額。」等語（見本院卷第二宗第209至
    216頁））
  (二)證人丙○○於本院審理時具結證稱：「我有交空白單據給卯
    ○○，沒有交給地○○，卯○○都是叫駕駛兵拿回去，地○○在我印象裡沒有到店裏填寫單據。我們跟中科院交易的對
    口單位是卯○○，採月結方式，這個月到了月底我就打電話
    給卯○○說這個月多少錢，因為我都有簽收單，我就與收據
    夾著，他叫阿兵哥拿錢來，我就把收據給他。他如果沒有辦
    法結報，因為我們店內比較近，他就叫阿兵哥到我店裏來拿
    空白單據，單據上已加蓋店章、負責人章，其他都空白。地
    ○○沒有與我本人結過百吉花店的帳，我所交付之空白單據
    是配合卯○○的要求給他的，讓他填寫。我沒有再檢視過他
    實際填寫過的內容與交易是否相符。百吉花店的帳目都是我
    本人在處理。」等語（見本院卷第二宗第505頁），與證人
    卯○○所述大致相符。
  (三)證人寅○○固於本院審理時具結證述：「我是丙○○的配偶
    ，記得地○○有到店裡開過收據，我在忙得時候，客人急著
    走，我就讓他先開，是根據我們送出去的簽收單寫的，我會
    看一下是否與簽收單符合，我的空白收據基本上都是已經蓋
    好了店章、負責人章，曾經有過直接給客人空白的收據，客
    人說收據遺失或洗掉了要補，地○○以前比較常來店裡買花
    ，收據是當場給地○○，有聽過卯○○，但沒有與他接觸過
    ，都是我先生在負責」等語（見本院卷第二宗第200、201頁
    ）。惟被告地○○是依卯○○之指示填寫上述空白收據，證
    人寅○○自無從得知，是其證述尚難為被告地○○有利之認
    定。
  (四)並有卯○○依據其日曆本所製作關於百吉鮮花店之採購花卉
    浮報金額表及免用發票收據在卷可參（見90年度偵字第2444
    2號卷第四宗第71至76頁，第五宗第186至189頁）。
三、以翰雅公司發票結報部分
  (一)證人卯○○於本院審理時具結證稱：「起訴書犯罪事實三翰
    雅公司領帶部分，本案翰雅公司沒有與中科院有領帶交易，
    是受Ｂ○○指示去取得發票辦理假結帳，偵字20046卷P卷6
    之5 之第127至129頁的發票是一個案子，是當初接受組長指
    示說因為院長要出國，所以要幫他結報一些出國所用的費用
    ，我的印象所及是以這個方式來處理，實際上用這些單據結
    報，把經費領出來交給院長使用，所以這個案子我的印象是
    這樣執行，同卷第133 頁的名冊是為了配合處理這個案子所
    製作的。我印象所及只是廣泛的告訴地○○有這個案子、數
    量，由地○○製作名冊，名冊的名單不是我提交的。利用這
    個領帶取得經費是88年8 月28日天○○院長自己出國到同年
    的9 月12日回國的案子，與地○○出國的是沒有關聯，這個
    案子結報後是交給Ｂ○○，Ｂ○○如何使用我不清楚。關於
    禮品店的名單，印象中我有跟地○○說過這是供假結報之用
    ，這個案子錢是出國前領的，且這個案子是院長出國，所以
    大家都是特急件處理，按正常程序在做，因為這個案子是十
    萬元以下，所以是出國當天把錢領出來交給Ｂ○○，犯罪事
    實三我所指的是88年8 月27日那一張，26日那一張是同一個
    出國案但不是我們結報的，是承辦單位處理的，89年12月30
    日那一張與88年8月27日的收據是不同的出國案子。89年3月
    日那一張是別單位執行的89年出國的案子，89年6 月14日那
    一張也是執行89年出國的案子也是別單位的，89年9 月15日
    那一張是第三研究所的也是別單位執行89年院長出國的，89
    年12月30日那一張單據是否是真的有執行，我不能確定，可
    能有實際支出這筆金額。假結報的單據我有請地○○填寫過
    單據，我的印象中是有跟他提過這個東西我們要結報經費給
    院長使用。翰雅公司部分是發票偵卷20046卷6之5卷第126頁
    這筆支出就是第127頁所記載之81700元的支出，上載日期9
    月29日是會計人員現金支出的日期並沒有錯誤，這個案子的
    實際支出，不限於這個時候。」等語（見本院卷第二宗第21
    3至216頁）。
  (二)證人卯○○於最高軍事法院審理時陳稱：「翰雅公司開立之
    發票所核銷之金錢15,000元，我交給Ｂ○○後，聽Ｂ○○說
    錢是交給院長，院長可以在國外買禮品送人。」等語（見最
    高軍事法院94年忠審字第22號卷第四宗第38頁），以及證人
    Ｂ○○於最高軍事法院審理時陳稱：「關於院長每次出國前
    之15,000元禮品費部分，院長出國因個案合於規定得編列禮
    品時，由卯○○提供單據交給企劃處結報，結報下來的錢會
    交給我，我第一次有交給院長，但他退下來說，禮品費應該
    就是買禮品，爾後幾次有這筆款項，因我也一同出國，便將
    這筆款項用來購買禮物，於返國後送給院長室之其他同仁」
    等語（見最高軍事法院94年忠審字第22號卷第四宗第41頁）
    。
  (三)附表一之七所示之發票實際上並無交易之情，亦據證人即翰
    雅公司之實際負責人Ｇ○○陳明在卷（見本院卷第四宗第81
    頁，最高軍事法院94年忠審字第22號卷第四宗第36頁）。並
    有中科院支出單據粘存單（統一發票）、翰雅實業有限公司
    估價單、天○○入出境紀錄查詢、領帶禮盒發放名冊、核准
    天○○等人出國之國防部令在卷可憑（見90年度偵字第2004
    6號偵卷第五宗第297至299、301至30 3頁，90年度偵字第24
    442號卷第三宗第14、16至24頁、第四宗第83至89頁）。
四、被告地○○與被告丁○○等不實採購電器禮品部分
  (一)證人Ｂ○○於本院具結證稱：「在我的認知上是沒有不實的
    單據，我所說不實單據的情形是指無實質採購而有單據的情
    形，結報單據上有一些變通的作法，實際上要問卯○○。例
    如有一次買橄欖油，金額超過上限，該橄欖油是進口的，比
    外面便宜一半，所以就把他拆成三個結報案來處理，所以其
    他兩個結報案就用其他的品項代替橄欖油。我是負責核章，
    對於實質結報內容是否相符，我並沒有實際審核。卯○○有
    單獨拿陸億家電單據跟我說這張單據的品項不清楚，只有編
    號無法結報，並說是跟丁○○的花卉單據一起來的。卯○○
    拿來兩次，第一次我請地○○去查，編號是什麼，查出來以
    後，卯○○說可能無法結報，我們就退回去給夫人，後來又
    跟著花卉的單據一起過來，上面還是原來的品項，沒有變，
    後來就將這張發票結報。陸億家電的發票是院長帶回辦公室
    ，我就轉交給卯○○。是沒有去買電視、冷氣、冰箱，卻有
    這樣的單據去做結報。」等語（本院卷第三宗第268至274頁
    ）
  (二)證人卯○○於本院具結證稱：「三節部分我都沒有經手。對
    這部分的單據之真偽我當時也不知情。我並沒有交付這個禮
    品名冊給地○○製作。我只大概知道在三節部分是壬○○或
    Ｂ○○會簽上去給院長勾選。93年1月12日答辯暨調查證據
    聲請狀證物三這份公文是真實的，是在實質上發生之後，壬○○的部分她已經與院長做勾選並實際採購，這個環節我都
    沒有經手，我是事後才負責簽呈結報，簽呈上的時間點我們
    當然會回填日期，這是為了配合政府採購法的規定，至於發
    票上的時間就是廠商送來的時間。我們所有蓋章這幾位都不
    實際負責採購，三節部分都是壬○○實際作業，我們只是奉
    指示簽結，我們不會去過問。公文實際上記載時間我是為了
    配合節慶所以回填日期，我是奉Ｂ○○及未○○的指示才會
    將時間點移到節慶。他字第3136號3之3卷第308頁至314頁名
    冊部分是地○○打字的，誰提出的我不清楚，我本人並沒有
    提供這個名冊。三節禮品採購部分是由壬○○來應對，所以
    我們認為是壬○○處理。在88年、89年中科院院長三節賀禮
    是透過壬○○、地○○聯繫丁○○。有璐西花采坊透過壬○○或Ｂ○○拿來的單據，都是放在璐西花采坊彌封的信封內
    ，陸億家電的發票也是在彌封信封裡的單據之一，因為陸億
    家電這張統一發票沒有品名，所以我有跟Ｂ○○報告，退回
    去給丁○○，後來請Ｂ○○去向夫人詢問一直沒有獲得正面
    的回應說送給誰或買些什麼東西，所以我們就知道這張單據
    實質上應該不是拿來致贈之採購。發票從丁○○那裡回來後
    還是沒有處理，我再向Ｂ○○報告，Ｂ○○當場指示地○○
    按照陸億家電的電話去詢問品項，我在旁邊有聽到，陸億家
    電是有把品項告知地○○，所以地○○用鉛筆註記在發票上
    面，因為Ｂ○○指示因為夫人那邊還是退回來，發票是從夫
    人那邊過來的，所以他請地○○依現有的名冊挑幾個人的名
    字來做結報，我並不清楚是否有實際買家電及將家電當作禮
    品。」等語（見本院卷第三宗第781頁）
  (三)復有陸億家電發票、簽呈、送禮名冊附卷可考（見90年度偵
    字第24442 號卷第71至73頁），據上所陳，堪認本案系爭之
    陸億家電發票係為補足其他採購案金額之不足，而以禮品方
    式假結報。
陸、被告戌○○部分
一、證人Ｂ○○於本院審理時具結證稱：「我不認識被告戌○○
    ，有聽過他的西服店。大概是89年的時候，我第一次替中科
    院陳院長及我、卯○○做西裝。在我的層次並沒有接觸到89
    年1 月19日中科院購買15套禮服的招標作業程序，但我知道
    有這回事。我不記得我做西裝是在89年1 月19日以前還是之
    後。我第一次做西裝大概是一到二個月吧，西裝就完工。第
    一次去拿西服時，我沒有付錢給戌○○。後來錢如何付，要
    問卯○○。我有打電話給被告戌○○到中科院辦事情，我記
    得當天戌○○是坐計程車自己來的，他要求會客是會我，我
    有請傳令兵帶他進來，帶他去幫院長量尺寸的是我。除了這
    次外，還有再做西服，總共做四套。所有人做西裝襯衫的費
    用，是卯○○的業務範疇，我不曉得是否由中科院付那五筆
    款項。四個人的西服襯衫都是中科院付費。我們做西裝去找
    戌○○，他應該不會問我們有沒有錢。他向中科院領錢發票
    如何開，是結報作業程序，是卯○○的業務範圍，我不可能
    會跟戌○○說我們要做假結報來付西裝的費用。應該是卯○○在89年1 月20日打電話給戌○○要他準備15套西裝料人家
    要來看，我沒有和戌○○談過這個事情。製作西服金額逾10
    萬元是因為政府採購法，要拆成幾個案是卯○○作業，他跟
    我報告金額超過上限必須拆成幾個案子辦，我告訴他那就由
    你去處理，至於說以禮品來結報，我一開始和戌○○接觸時
    並沒有這樣說，起訴書所載之驗收過程，是卯○○告訴我的
    ，關於假結報的事，我應該是有跟戌○○講經費結報部分，
    卯○○會再跟他協調，當時講的現在已經記不清楚。我對於
    我之前在調查稱這整個西服的驗收程序均是假的，沒有意見
    。戌○○應該了西服驗收程序是假的。因為卯○○通知他準
    備布料禮盒就已經與採購的標的西裝不符了。」等語（見本
    院卷第三宗第21至26頁）
二、證人卯○○於本院具結證稱：「做西服前我不認識湯姆西服
    的老闆被告戌○○。是奉Ｂ○○的指示去找的戌○○。我印
    象中只記得第一次是為了趕在院長出國，應該是89年1月21
    日，院長的先做完。做完衣服應該是董組長叫駕駛去湯姆西
    服拿的。第一次做西服時，戌○○是來中科院量身的。做完
    西服的時候，本來就有付錢給戌○○，我們是用院裡的款項
    及程序付的。我們私人沒有付款。印象中好像是院長出國前
    他的衣服就已經做好了。我是奉組長的指示，去做禮品的採
    購，西服是用簽呈簽的，當然是院裡來付，我個人並沒有和
    戌○○講。我沒有聽到誰當面與戌○○講，我只知道我與他
    接洽時他很配合。89年1 月19日我們有在中科院辦理15套禮
    盒採購議價案，當時不是我去通知戌○○的，應該是承辦單
    位。是因為我們有簽呈上去，承辦單位如何與他們接觸、如
    何知道戌○○的電話應該要問他們。我個人認為做西服是執
    行公務在穿著使用，可是我不曉得戌○○是否知道。20日是
    我打電話給戌○○準備15套西服禮盒，因為我向董組長報告
    後，奉董組長指示打這通電話跟戌○○說院裡面有人要去看
    所採購的西服禮盒，所以叫他準備。我們後續與戌○○聯繫
    他都很配合，這表示之前他應該已經知道如何執行開立發票
    之事，我們就直接跟他拿發票做結報的動作。實際做兩次因
    為超過十萬元，拆成兩次來報，我是奉指示辦理的，跟剛剛
    我講的案子是不一樣的。當時禮品案拆成兩次執行，我在這
    個案子裡只是負責執行簽呈及結報。當時我並沒有跟戌○○
    討論這樣報會計帳目可能會有問題，而且我也不知道這樣子
    會不會有通，我的主觀認為這個案子是簽呈通過的，應該沒
    有問題。第一次做西服如何取得發票我不清楚，不是我本人
    跟戌○○聯絡的，這是按照正常採購程由購承辦單位處理的
    。後續四個案件實際上只做了兩次西服，只是為了規避政府
    採購法十萬元的上限拆成四次結報。我與他聯繫後，戌○○
    主動提供另外有兩家非湯姆公司廠商的估價單。有關這四次
    各承商的估價單金額、日期及發票的金額、日期是為了配合
    內部報結所需而要求許金立開立估價單的金額我們沒有署明
    開立多少，日期部分是配合我們要求開立的。三次採購西服
    結報程序，除了第一次按照正常採購程序之外，後面兩次四
    個單據都是我做結報的，製作西服當時我本人是沒有告知廠
    商應該如何付款，後面兩次實際上辦理採購的業務單位應該
    也是我們院長室，廠商提供發票後面兩次是直接交給我，由
    我本人來負責做結報，第一次是交給主辦單位處理，後面兩
    次發票直接交給我，假驗收的過程是我向Ｂ○○報告，Ｂ○○指示我向戌○○說一聲，如何結報部分在我個人我是沒有
    和戌○○提過任何狀況，當時驗收時是承辦單位打電話到院
    長室，剛好到他們通知要做驗收的動作，希望我們主簽單位
    派員配合，我就把這個事情報告Ｂ○○，他就叫我打電話向
    戌○○說一聲，我們院長室並沒有派員去驗收。我們實際做
    西服的詳細時間我已記不清楚。我只知道我們陸續都拿到衣
    服，但是結報不是我結報的，時間點我不清楚。第一次做西
    服的25萬多我是直接奉指示用禮品的方式來簽呈。戌○○配
    合中科院內三家比價的規定而提出新嘉華西服號、雅慶實業
    有限公司及冠麒實業有限公司之估價單所提的，89年1 月20
    日採購是配合院長到阿拉伯聯合大公國那一次，三家比價的
    方式去做也是採購布料或皮件禮盒。做西服總共做3 次，第
    一次支付的費用是用89年1 月19日的投標案來支付，後面二
    次因為有超過10萬元，所以每次開成二筆款項在10萬元以下
    ，所以總共開了5張發票，起訴書做西裝總額，就是這3次的
    總額，戌○○沒有多領錢。」等語（見本院卷第三宗第27至
    31頁，第五宗第13、14頁）。
三、證人宙○○於本院具結證稱：「我不認識戌○○，我是負責
    驗收的部分，交貨的時候我們必須看到東西，所以按規定20
    日去戌○○公司清點數量。驗收的時間沒有更改，地點是聽
    我們副組長韓夢麒說因為時間緊湊派車不容易，所以叫我們
    地點改在湯姆公司辦理驗收，我們程序還是按規定辦理。驗
    收時我和監察官甲○○過去。是黃昏過去的，大概待了20分
    鐘左右。我們去時禮品已經放在那邊，我們就清點數量把東
    西看一看，中間沒有講什麼話，我們按合約規範去點。我點
    完之後，當場拿驗收報告給戌○○簽的，我沒告訴他為何要
    簽這一張。當然都是先看完才簽名的。合約上是規定在中科
    院，本件因為時間緊湊，院長室的參謀通知我們副組長，改
    在湯姆公司驗收，當時我們是去看時是布料，因為驗收標的
    是布料，不是西裝。他們是跟我們說我們驗收完就會打包好
    就會有專人第二天送到機場，至於是我們派人還是廠商派人
    送到機場我不知道。我們驗收數量、品質符合契約規定就回
    去了。」等語（見本院卷第三宗第22至33頁）
四、證人甲○○於本院具結證稱：「89年1 月19日有關西服料禮
    金開標我有參加，廠商戌○○是作業單位通知他來，弄完沒
    多久就下班了。當時沒有看到院長室秘書的人在旁邊前後，
    辦這個手續花了大概半個小時，主標人有和戌○○談，標單
    給他看一下、交貨情形，開完標談交貨的問題像驗收等等。
    驗收20日我有去，三點半離開中科院，到台北已經五點了，
    弄完了予五點四十分左右了，我們有比對樣品。我是驗收當
    場才知道布料不用帶回中科院當時是主驗官韓夢麟告訴我布
    料不用帶回中科院當時戌○○有在場他聽到有附和，他知道
    卯○○要來。」等語（本院卷第三宗第33至35）。
五、復有附表一之八所示之發票、估價單、經費支用憑證、支出
    單據黏存單、簽呈、送禮名冊、中科院採購軍品接收、會驗
    暨驗收結果報告書、決標紀錄表、採購契約書在卷足憑（見
    90 年度偵字第20 046號卷第四宗第104至141頁）。
六、按凡商業負責人、主辦及經辦會計人員或依法受託代他人處
    理會計事務之人員，以明知為不實事項而填製會計憑證或記
    入帳冊者，即該當商業會計法第71條第1 款之罪，本罪乃刑
    法第215 條業務上文書登載不實罪之特別規定。（最高法院
    92年度台上字第3677號）查被告戌○○亦坦承其為卯○○等
    四人製作西服之費用，係開立布料禮盒、皮件禮盒之發票，
    即已該當商業會計法第71條第1 款之罪，殊不因總金額相符
    ，而異其法律評價，是被告戌○○違反商業會計法第71條第
    1款犯行明確，應予依法論科。
柒、被告丁○○、亥○○部分
一、被告丁○○關於不實農民收據部分
  (一)附表二之一編號1 所載之日期88年7月1日、蘭花之庚○○收
    據（見90年度他字第3136號卷第二宗第272 頁），其背面記
    載「用途：致慶賀用。劉和謙夫人、羅本立夫人等人」，惟
    劉和謙陳稱：「只有逢年過節及我生日的時候，才會收到中
    科院致贈得蘭花。」等語（見90年度偵字第24442號卷第五
    宗第68、69頁），而上開收據日期並非逢年過節或證人劉和
    謙生日時，而其配偶有無收到中科院之贈禮，證人劉和謙當
    不會不知悉，以及證人羅本立供稱：「印象中只有在我生日
    及農曆年時，有收到中科院致贈的花卉，此外並沒有收到中
    科院送的禮物。」等語（見90年度偵字第24442號卷第五宗
    第80、81頁），而上開收據日期並非農曆年時或證人羅本立
    生日時，而其配偶有無收到中科院之贈禮，證人羅本立當不
    會不知悉，足認本張收據並無實際贈送禮品。
  (二)附表二之一編號2所載之日期88年11月5日、蘭花盆栽之邱榮
    仁收據（見90年度他字第3136號卷第二宗第331 頁），其背
    面記載「用途：致慶賀用。劉和謙、宋利川、王凱典夫人」
    ，惟劉和謙陳稱：「只有逢年過節及我生日的時候，才會收
    到中科院致贈得蘭花。」等語（見90年度偵字第24442 號卷
    第五宗第68、69頁），而上開收據日期並非逢年過節或證人
    劉和謙日時，足認本張收據並無實際贈送禮品。
  (三)附表二之一編號3、5所載之日期88年11月17日及同年月25日
    、均為蘭花盆栽之申○○收據（見90年度他字第3136號卷第
    二宗第326、300頁），惟據申○○於本院具結證稱：「我是
    種龍眼、荔枝。  我不認識在庭的被告丁○○這二張收據（
    提示88年11月17日及88年11月25日收據）筆跡不是我的，我
    沒辦法寫這樣，收據上面手寫的地址是我的地址，印文看起
    來是我的印章沒有跟中科院做過生意。我以前做過筆錄都有
    據實陳述。我以前有賣花，印章交給小孩用，這是很久以前
    的事我不記得。」（見本院卷第五宗第50至52頁），以及證
    人酉○○於本院具結證稱：「我本身從事種花的工作，卷附
    收據提示（88年11月17日及88年11月25日收據）內容不是我
    寫的，筆跡也不是我的，應該也不是這個印文，上面手寫的
    地址是我們的地址沒錯，沒有中科院做過生意，沒看過在庭
    之被告丁○○，也不認識在庭的證人己○○，平常賣花不用
    開收據給買花的人，有碰過要收據的情形，大部分是公家機
    關報帳用等語。親戚朋友或同行要空白收據自己去買就有，
    不知何處買，才叫我代買等語。」（見本院卷第五宗第53至
    55頁），足見上開收據的內容確係未經證人申○○、酉○○
    之同意或授權而偽造，且並不實在，至於印文部分，據證人
    申○○所言尚無法確認係偽造，併此敘明。
  (四)附表二之一編號4 所載之日期88年11月25日、蘭花禮盒之陳
    邦輔收據（見90年度他字第3136號卷第二宗第326 頁），其
    背面記載「用途：致慶賀用。馮世寬、劉曙晞、謝建榮夫人
    」，惟劉曙晞陳稱：「我只有在生日、春節、端午、中秋節
    時，才會收到中科院致贈的花卉。」等語（見90年度偵字第
    24442 號卷第五宗第74、75頁），而上開收據日期並非逢年
    過節或證人劉曙晞日時，足認本張收據並無實際贈送禮品。
  (五)附表二之一編號6所載之日期89年9月11日、蘭花之李鵬郎收
    據（見90年度他字第3136號卷第二宗第313 頁），其所附之
    送禮名冊記載89年秋節送禮名冊，蘭花禮盒部分有陳榮齡、
    劉和謙、宋長志、羅本立等人，惟據證人陳榮齡、劉和謙、
    宋長志、羅本立均陳稱：89年中秋節時未曾收到中科院致贈
    之蘭花禮品等語（見90年度偵字第24442 號卷第五宗第68、
    69、80、81、86、87、92、93頁），足認本張收據並無實際
    贈送禮品。
  (六)證人Ｂ○○固於本院具結證稱：「超過採購法上限或當月數
    量過高的採購要用其他品項的單據，其他品項的單據也是由
    丁○○提供，採購的金額是符合的但是品項未必是相同，是
    卯○○跟我說的。」等語（本院卷第三宗第268至274頁），
    惟據卯○○前揭之證述並無此情事，是尚難據此而為被告丁○○有利之認定。
二、被告丁○○與被告地○○等人共同不實採購電器禮品部分，
    詳前所述。
三、被告丁○○與亥○○共同不實採購洋酒部分
  (一)被告地○○於本院審理時具結陳稱：「我知道院裡有委請璐
    西花采坊代購洋酒是因為年節要送禮，一開始都是壬○○帶
    駕駛兵送貨，駕駛兵有時比較晚進來辦公室，會暫時把禮品
    放在桌子上，這些酒的禮品我看到已貼上璐西花采坊的標籤
    。」等語（見本院卷第三宗第790、791頁）
  (二)被告壬○○於本院審理時具結陳稱：「禮品的購買是我造完
    冊後，組長指示我與丁○○訂購數量，訂購東西的種類沒有
    跟丁○○講，我只有打過一、兩次。丁○○沒有問我採購何
    東西。這種情況總共大概有三次左右，都是年節的，不是每
    次都是我打電話，有時候組長自己也有打。」等語（見本院
    卷第三宗第790、791頁）
  (三)被告丁○○於本院審理時具結陳稱：「酒類部分委託亥○○
    ，因為我不懂酒類的部分，我是用電話聯絡。酒的廠商如何
    交付亥○○我不清楚，亥○○跟我說酒的數量已經確認過了
    ，他送到我公公，我送貨時會經過公公家我就順便帶回來。
    因為我不懂酒，我先告訴亥○○有多少預算金額，完全由他
    幫我訂，我完全授權他去，我有跟他說大約數量。沒有跟亥
    ○○提過，我只是告訴他我三節送禮要用。他會發票連酒一
    起給我，除了萬全及梵佳外其餘都是亥○○所交付。我拿了
    發票後沒有告訴他要做何用。院長室Ｂ○○委託我全權處理
    ，因為第一次Ｂ○○委託我處理禮品85份，酒是其中的一項
    禮品而已，因為我必須搭配其他的禮品例如橄欖油、保養品
    、蜂王乳、蜂蜜禮金、水晶盤等，都是後續零零星星搭配的
    ，不完全是第一次。亥○○打電話告訴我已經準備好了我就
    會去拿，酒裡面就有發票，有一兩次是他在我公公家親自交
    給我發票。錢是當面付現金，若亥○○不在場的話，三五天
    後我再交給他。大部分都是事後再交給他，錢交付的地點是
    在我公公家。因為亥○○都先代我墊款，我必須要看到發票
    以後才知道多少錢。亥○○非常懂酒，我曾經向酒商訂貨他
    只肯給我零售價的九折，亥○○可以拿到非常便宜的酒，所
    以我才委託他。」等語（見本院卷第三宗第802、803、805
    頁）
  (四)被告亥○○於本院審理時具結陳稱：「起訴書附表八所示的
    豐盛洋酒、大同雅瑟、肯歐、振宜、歐芙是我交給丁○○的
    發票， 萬全洋行及梵佳的部分都不是我交給丁○○的。丁○○是我的大嫂，當初有跟他講介紹肯歐公司請她自己跟他
    們聯絡，他後來又來找我，可能是因為價錢上的問題，以及
    酒的品質好壞，所以他委託我代為購買，告訴我委託的金額
    、數量範園，讓我自行決定買何種品牌的酒，其中有關單據
    的部分，我買酒的時候丁○○告訴我說一般的消費發票不具
    名，二聯式的發票。丁○○跟我講總金額多少，瓶數多少，
    還有幾瓶比較好的，價錢自幾百元至2、3千元都有。我在林
    口上班，酒商會直接交到我公司來，我幫他作數量品質的檢
    驗，下班後我帶回去，放在我樓上父親的住處，丁○○如果
    過來就會順道到樓上拿。錢是在我父親家交給我，單據的部
    分我都會放在酒箱裡面。幫丁○○訂酒是以我個人名義定。
    丁○○跟我交代過發票買受人部分要空白。全部都是我先代
    墊付現金。丁○○交代我要開兩聯式買受人空白的發票。沒
    有告訴我為何要開這樣的發票，我也沒有問他。關於附表八
    肯歐90年3 月16日單據，應該不是幫丁○○買的。目前這家
    公司說被水淹了很多資料都查不到。」等語（見本院卷第三
    宗第810至814頁）
  (五)據上所述，足見酒類僅在，年節送禮時採購，且發票與該等
    酒品一起送到，而附表二之肯歐企業有限公司之發票（見90
    年度偵字第3920號卷第三宗第436、437頁）係電子收銀機所
    列印，日期不可能變更，該等酒類貨品係在該等發票日期之
    同時或之後數日送到客戶，再參諸簽呈上是記載89年春節禮
    品，然89年農曆年除夕是89年2月4日，發票上之日期均已逾
    年節期日，且其後所附送禮名冊上之證人孫兆良、李文寶均
    於警詢時證稱未曾收過中科院所贈送之洋酒，有的話也是花
    卉等語（90年度偵字第2442號卷第40、41、54、55頁），堪
    認該等發票之酒品並非中科院年節贈禮之物品。
捌、被告戊○○部分
  (一)關於違反商業會計法及業務登載不實文書部分，業據被告戊○○於本院準備程序及審理時坦承不諱（見本院準備程序及
    審判筆錄），核與證人曹亞嵐、Ｃ○○、地○○、湯士堅、
    胡崇善、王婉華、壬○○於偵查中均證述：89年間未參加電
    腦文書作業訓練課程或秘書養成等訓練課程，也無人事先告
    知上課的時間及科目，卯○○曾要過照片，約90年2、3月間
    給予結訓證書，不曾撰寫或看過受訓心得報告等語（見90年
    度他字第3136號卷第一宗第99、100頁，第二宗卷第160、16
    6至172、189至193、213至215、232至235頁，90年度偵字第
    20046號卷第一宗第8至10、65、90頁，90年度偵字第24442
    號卷第四宗第49、50、53、54、56、57、94、95、98、1 02
    、103、106頁），並有證人曹亞嵐、Ｃ○○、湯士堅、胡崇
    善、王婉華所出具之報告書在卷可佐（見90年度他字第3136
    號卷第一宗第146至151，第二宗卷第152、158、159、163頁
    ）。
  (二)證人Ｂ○○、未○○、卯○○於偵查中均證稱：Ｂ○○、未
    ○○、卯○○約於89年4月間，開始在美國威斯康辛州Conco
    rdia大學委託歐迪麥公司所開設之企業管理碩士班課程上課
    ，因財力不足以支付所需學費，該三人遂於89年3 月協議以
    短期班隊報訓方式來結報轉用支付學費，由卯○○找歐迪麥
    公司實際負責人戊○○代為安排，並簽請在職教育訓練經費
    85萬8 千元，由中科院以公庫支票支付後，除財團法人聯合
    資訊職訓中心及英業公司係自行匯回外，其餘是由歐迪麥公
    司匯回，均匯入卯○○帳戶，再由卯○○分三份，以現金交
    付未○○、Ｂ○○，Ｂ○○、未○○、卯○○並未實際參加
    89年度之在職訓練課程，參加受訓之心得報告由卯○○代為
    撰寫，戊○○並配合製作結業證書等語（見90年度偵字第20
    046 號卷第一宗第20至26、35至40、104至110、124至129頁
    ）；並有證人未○○、Ｂ○○、卯○○所出具、載明：因個
    人財力不足以支付公餘進修碩士研究所，在院長室年度教育
    訓練經費項下，以院長室短期班隊報訓方式結報，轉用支付
    部分相關學費等語之自首報告書1 份附卷可憑（見91年度偵
    字第3920號卷第一宗第48、49頁）。復有證人卯○○所自承
    是伊撰寫之受訓心得報告在卷可按（見90年度他字第3136號
    卷第二宗第174至178、180至185、195至197、199至203、20
    5至210、220至230頁）。
  (三)證人洪立忠、冷振松、王慧雯、陳姬靜於偵查中證稱：採購
    金額在10萬元以下，主計單位只作書面審核，不知有以人頭
    受訓假報結經費之情事等語（見90年度偵字第24442 號卷第
    五宗第336、347頁，第六宗第370、386、392、406、412 、
    413 頁），以及證人呂玉真於偵查中證述：伊負責出納，依
    照傳票所載金額開立國庫支票，89年間短期訓練課程費用是
    伊開立國庫支票，並不知有假報結情事等語（見91年度偵字
    第3920號卷第二宗第253頁）。
  (四)89年度教育訓練預算需求案簽呈、中科院支出單據粘存單九
    張、中科院支出傳票九張、中科院院長室經費支用憑單九張
    、院長室勞務結算驗收證明書九份、院長參謀室派遣參加國
    內短期訓練班次建議表九份、電腦文書作業訓練課程報價單
    、跨世紀人力資源管理實戰策略研究班課程簡介、人力資源
    開發與管理課程報價單、企業經營管理能力提升訓練班報價
    單、全方位科技秘書養成實務班報價單、專業秘書速成訓練
    班報價單、行銷策略與企業資源管理訓練班報價單、財務管
    理能力提升班報價單、電腦文書處理實務班報價單、以及歐
    迪麥公司之結業證書、總發公司之結業證書、英福達公司之
    結業證書、英業公司之結業證書、傑報公司之結業證書、聯
    合資訊職訓中心之結訓證書、存摺存款對帳單或交易明細、
    匯款申請書、支票影本、開戶資料及取款憑條附卷可查（分
    別見90年度偵字第20046 號卷第二宗第176、178頁、90年度
    他字第3136號卷第一宗第11至67頁、90年度偵字第20046 號
    卷第二宗第194、195、215至217、240、258、259、277頁，
    91年度偵字第3920號卷第一宗第63至74、78至80、83至94、
    100、119、120、149、150頁、第二宗第169、170頁）。
  (五)綜上所述，被告戊○○違反商業會計法及業務登載不實文書
    犯行明確，應予依法論科。
玖、論罪科刑部分
一、查被告行為後，刑法業於94年2月2日修正公布，95年7月1日
    起施行。按「行為後法律有變更者，適用行為時之法律，但
    行為後之法律有利於行為人者，適用最有利於行為人之法律
    」，修正後刑法第2條第1項定有明文，該條係規範行為後法
    律變更所生新舊法律比較適用之準據法，本身尚無新舊法比
    較之問題，於新法施行後，應一律適用新法第2條第1項之規
    定，為「從舊從輕」之比較，先予敘明。再按「本次刑法法
    律變更，新舊法比較時應就罪刑有關之共犯、未遂犯、想像
    競合犯、牽連犯、連續犯、結合犯，以及累犯加重、自首減
    輕暨其他法定加減原因（如身分加減）與加減例等一切情形
    ，綜其全部罪刑之結果而為比較」，有最高法院95年5 月23
    日95年度第8次刑事庭會議決議足參，爰就本件新舊法比較
    結果論述如下：
  (一)被告行為後，商業會計法業於95年5 月24日修正公布，其中
    第71條第1 款關於商業負責人填製不實會計憑證之處罰規定
    ，法定刑由「5 年以下有期徒刑、拘役或科或併科新臺幣15
    萬元以下罰金」，修正為「5 年以下有期徒刑、拘役或科或
    併科新臺幣60萬元以下罰金」，經比較修正後商業會計法第
    71條第1 款及修正前同款之規定，以適用行為時即修正前舊
    法之規定，對被告較為有利。
  (二)被告行為時之刑法第31條第1 項規定：因身分或其他特定關
    係成立之罪，其共同實施或教唆幫助者，雖無特定關係，仍
    以共犯論。修正後刑法第31條第1 項規定：因身分或其他特
    定關係成立之罪，其共同實行、教唆或幫助者，雖無特定關
    係，仍以正犯或共犯論。但得減輕其刑。比較結果，以修正
    後之規定有利被告。
  (三)被告行為後，修正公布之刑法第33條第5款規定罰金刑為新
    臺幣1,000元以上，以百元計算之，修正前該條款則規定罰
    金刑為銀元1元以上，即新臺幣3元以上，以適用修正前之法
    律，對被告較為有利。再依修正前刑法第67條規定罰金加減
    者，其最高度及最低度同加減之，然修正後刑法第68條規定
    罰金加減者，僅加減其最高度，此部分，比較新舊法之規定
    ，以修正前之刑法對被告有利，應依修正前之刑法定其罰金
    加重之標準。
  (四)刑法第56條連續犯之規定業經刪除，被告之數犯罪行為，於
    新法施行後，應予分論併罰。此刪除雖非犯罪構成要件之變
    更，但顯已影響行為人刑罰之法律效果，自屬法律有變更，
    依修正後刑法第2條第1項規定，比較新、舊法結果，仍應適
    用較有利於被告之行為時法律即舊法論以連續犯。
  (五)被告行為後，刑法第55條關於牽連犯之規定業經刪除，則被
    告所犯各罪，應予分論併罰。比較新、舊法結果，以適用被
    告行為時之法律即修正前刑法第55條牽連犯之規定，較有利
    於被告。
  (六)按宣告六個月以上有期徒刑，依犯罪之性質認為有褫奪公權
    之必要者，宣告褫奪公權一年以上十年以下，此為修正前刑
    法第37條第2項之規定。惟修正後刑法第37條第2項則規定為
    「宣告一年以上有期徒刑，依犯罪之性質認為有褫奪公權之
    必要者，宣告一年以上十年以下褫奪公權。」比較新舊法之
    規定，應以修正後刑法對被告有利。
  (七)關於定應執行刑之問題，修正前刑法第51條第5 款規定：「
    宣告多數有期徒刑者，於各刑中之最長期以上，各刑合併之
    刑期以下，定其刑期。但不得逾二十年。」，而修正後刑法
    第51條第5 款規定：「宣告多數有期徒刑者，於各刑中之最
    長期以上，各刑合併之刑期以下，定其刑期。但不得逾三十
    年。」，是比較新舊法之結果，自以修正前之法律較有利於
    被告。
  (八)綜上法律修正前、後之比較，揆諸前揭最高法院決議及修正
    後刑法第2條第1項所定之「從舊從輕」原則，除被告丁○○
    就不實陸億家電發票部分以新法較有利外，其餘應整體適用
    被告行為時之法律，即修正前刑法、商業會計法及罰金罰鍰
    提高標準條例等相關規定，對被告等人較為有利。
二、核被告壬○○所為，係犯刑法第216條、第213條行使登載不
    實公文書罪，其於公文書上不實登載之低度行為應為行使登
    載不實公文書之高度行為所吸收，不另論罪。其與卯○○、
    Ｂ○○、未○○、天○○間有犯意聯絡及行為分擔，為共同
    正犯，至該登載不實之公文書雖非被告壬○○職務上製作之
    文書，惟依修正前刑法第31條第1 項之規定，被告壬○○和
    卯○○等人仍應成立行使登載不實公文書罪之共同正犯。其
    多次共同行使登載不實公文書犯行，時間緊接，所為係構成
    要件相同之罪名，為連續犯，應依修正前刑法第56條規定加
    重其刑。公訴意旨提及卯○○就附表一之一部分，有登載於
    簽呈、支出單據黏存單及經費支用憑證等公文書上，是就此
    部分業經起訴，附此敘明。爰審酌被告壬○○身為公務人員
    ，不知依法行政，竟為取回代墊款項，破壞法律秩序，及其
    犯罪之動機、目的、手段，但其犯後坦承犯行之態度，並無
    前科，有臺灣高等法院被告前案紀錄表1 紙附卷可按，所圖
    取回之金額為2萬7,928元，情節非重等一切情狀，量處有期
    徒刑一年四月。末查，犯罪在刑法前開修正施行前，而於施
    行後裁判，則其緩刑之宣告，應適用修正後刑法第74條之規
    定（最高法院95年第8 次刑事庭會議決議參照）。查被告壬○○前未曾因故意犯罪受有期徒刑以上刑之宣告，有臺灣高
    等法院被告前案紀錄表在卷可憑，其因一時失慮，致罹刑章
    ，其於犯後業已坦承犯行，深知悔悟，並繳回2萬7,928元予
    中科院，被告經此偵審程序，並經科刑判決，應知惕勵而無
    再犯之虞，因認所宣告之刑以暫不執行為適當，爰併諭知緩
    刑二年，用啟自新。
三、核被告地○○所為，係犯幫助貪污治罪條例第5條第1項第2
    款利用職務上之機會詐取財物罪、刑法第216條、第213條行
    使登載不實公文書罪及商業會計法第71條第1 款不實填製會
    計憑證罪，其於公文書上不實登載之低度行為應為行使登載
    不實公文書之高度行為所吸收，不另論罪，其多次上開三罪
    犯行，均時間緊接，所為係構成要件相同之罪名，均為連續
    犯，均應依修正前刑法第56條規定加重其刑。又其所犯上開
    三罪間，有方法、目的之牽連關係，應論以一較重之幫助利
    用職務上之機會詐取財物罪。被告地○○就前行使登載不實
    公文書罪與卯○○、Ｂ○○、未○○、天○○間有犯意聯絡
    及行為分擔，為共同正犯，就不實填製會計憑證罪部分，分
    別與丙○○、Ｇ○○、卯○○等人間有犯意聯絡及行為分擔
    ，亦為共同正犯，至該登載不實之公文書雖非被告地○○職
    務上製作之文書及被告地○○雖非百吉鮮花店、翰雅公司之
    商業負責人，惟依修正前刑法第31條第1 項之規定，被告地
    ○○和卯○○、丙○○、Ｇ○○等人仍應成立行使登載不實
    公文書罪、不實填製會計憑證罪之共同正犯。其幫助卯○○
    等四人利用職務上之機會詐取財物之行為，為幫助犯，依法
    減輕其刑，又而被告地○○雖否認犯行，然其僅為院長是之
    行政助理，層級甚低，係聽命於卯○○、Ｂ○○、未○○、
    天○○之指示而填寫空白單據及製作不實送禮名冊，情節尚
    屬情微，且犯罪所得亦係由卯○○、Ｂ○○、未○○、天○○朋分使用等一切情狀，認為對被告地○○遽處以法定本刑
    之最低刑度，尚嫌情輕法重，且難謂符合罪刑相當及比例原
    則，其犯罪情狀顯堪憫恕，爰依刑法第59條之規定減輕其刑
    ，並依法先加後遞減之。爰審酌被告地○○身為公務人員，
    不知清廉自持，依法行政，竟幫助卯○○等四人詐取中科院
    之財物，及其犯罪之動機、目的、手段，且其犯後猶不知悔
    改，犯後態度不佳；惟考量被告地○○並無前科，有本院被
    告前案紀錄表一紙附卷可按，其犯罪情節非重等一切情狀，
    量處有期徒刑一年十月，並依同條例第17條規定宣告褫奪公
    權二年。又被告地○○幫助卯○○等人詐取之財物部分，業
    經卯○○等人繳回，有國防部最高軍事法院94年忠審字第23
    號判決附卷可稽（見本院卷第五宗第154至214頁），自無須
    諭知追繳該等金額，附此敘明。
四、核被告戌○○所為，係犯商業會計法第71條第1 款之填製不
    實會計憑證罪。其與未○○、Ｂ○○、卯○○及天○○間，
    有犯意聯絡而互推實施犯罪，為共同正犯。未○○、Ｂ○○
    、卯○○、天○○就開立會計憑證部分，雖非湯姆公司之負
    責人，惟依刑法第31條第1項之規定，仍應論以共犯。被告
    戌○○多次開立不實會計憑證犯行，時間緊接，方法相同，
    觸犯構成要件相同之罪名，顯係基於概括犯意為之，為連續
    犯，依修正前刑法第56條之規定，以一罪論，並加重其刑。
    爰審酌被告戌○○無前科，有臺灣高等法院被告前案紀錄表
    在卷可稽，為取得卯○○等人製作西服之費用而填製不實會
    計憑證，影響中科院經費結算之正確性，犯後否認犯行之態
    度，所開立發票之金額非鉅，以及其智識程度等一切情狀，
    量處如主文所示之刑。
五、核被告丁○○所為，係犯刑法第216條、第213條行使登載不
    實公文書罪，刑法第210條、第216條行使私文書罪及刑法第
    339條第1項詐欺取財罪，其於公文書上不實登載及偽造私文
    書之低度行為，應分別為行使登載不實公文書、行使偽造私
    文書之高度行為所吸收，不另論罪。就行使登載不實公文書
    罪，其與卯○○、Ｂ○○、未○○、天○○間有犯意聯絡及
    行為分擔；就詐欺取財罪，其與亥○○有犯意聯絡及行為分
    擔，均為共同正犯，至該登載不實之公文書雖被告丁○○非
    公務員，惟依修正後刑法第31條第1 項之規定，被告丁○○
    和卯○○等人仍應成立行使登載不實公文書罪之共同正犯，
    並依法減輕其刑。其多次行使偽造私文書及詐欺取財犯行，
    均時間緊接，所為均係構成要件相同之罪名，均為連續犯，
    應依修正前刑法第56條規定加重其刑。公訴意旨提及卯○○
    就附表二之二部分，有登載於簽呈、支出單據黏存單及經費
    支用憑證等公文書上，是就此部分業經起訴，附此敘明。又
    其所犯上開行使偽造私文書及詐欺取財犯行二罪間，有方法
    、目的之牽連關係，應論以一較重之行使偽造私文書罪。另
    其所犯行使登載不實公文書罪、行使偽造私文書罪間，犯意
    各別，行為互殊，應予分論併罰。爰審酌被告丁○○利用其
    為院長天○○配偶之身分，為獲得為中科院採購禮品之機會
    ，而共同登載不實公文書，且趁機夾雜其他不實單據，以詐
    取財物，及其犯罪之動機、目的、手段，其犯後否認犯行之
    態度，並無前科，有臺灣高等法院被告前案紀錄表附卷可按
    ，所詐取之金額非鉅，情節非重等一切情狀，分別量處有期
    徒刑一年二月、十月，並依修正前刑法第51條第5款定其應
    執行刑。
六、核被告亥○○所為，係犯刑法第339條第1項之詐欺取財罪，
    ，其與丁○○間有犯意聯絡及行為分擔，為共同正犯。其多
    次詐欺取財犯行，時間緊接，所為係構成要件相同之罪名，
    為連續犯，應依修正前刑法第56條規定加重其刑。爰審酌被
    告亥○○與丁○○共同趁機夾雜其他不實單據，以詐取財物
    ，及其犯罪之動機、目的、手段，其犯後否認犯行之態度，
    並無前科，有臺灣高等法院被告前案紀錄表附卷可按，所詐
    取之金額僅共7 萬餘元，情節尚屬輕微等一切情狀，量處有
    期徒刑四月，又按被告犯罪後，刑法第41條業於90年1月4日
    修正，同年月10日經總統公布施行，並自同年月12日起生效
    ，修正前刑法第41條第1項前段規定：「犯最重本刑為5年以
    下有期徒刑以下之刑之罪，而受6 個月以下有期徒刑或拘役
    之宣告，因身體、教育、職業、家庭之關係或其他正當事由
    ，執行顯有困難者，得以1元以上3元以下折算1 日，易科罰
    金」，修正後該條第1項規定：「犯最重本刑為5年以下有期
    徒刑以下之罪，而受6 個月以下有期徒刑或拘役之宣告，因
    身體、教育、職業、家庭之關係或其他正當事由，執行顯有
    困難者，得以1元以上3元以下折算1 日，易科罰金。但確因
    不執行所宣告之刑，難收矯正之效，或難以維持法秩序者，
    不在此限。」，且依被告行為時之易科罰金折算標準，修正
    前罰金罰鍰提高標準條例第2 條前段（現已刪除）規定，就
    其原定數額提高為1百倍折算1日，則本件被告行為時之易科
    罰金折算標準，應以銀元1百元以上，3百元以下折算1 日，
    經折算為新臺幣後，應以新臺幣3百元以上，9百元以下折算
    1 日；再者，於94年2月2日修正公布，於95年7月1日生效施
    行之刑法第41條第1項前段則規定：「犯最重本刑為5年以下
    有期徒刑以下之刑之罪，而受6 個月以下有期徒刑或拘役之
    宣告者，得以新臺幣1千元、2千元或3千元折算1日，易科罰
    金」。比較修正前、中間時、修正後後之易科罰金折算標準
    ，以90年1月12日修正施行之刑法第41條第1項之規定，較有
    利於被告，是爰依該規定併諭知易科罰金之折算標準。
七、核被告戊○○所為，係犯商業會計法第71條第1 款之填製不
    實會計憑證罪、刑法第215條、216條行使業務上登載不實文
    書罪（指結業證書部分）。其與未○○、Ｂ○○、卯○○及
    戊○○間，有犯意聯絡而互推實施犯罪，為共同正犯。未○○、Ｂ○○、卯○○就開立會計憑證部分，雖非歐迪麥公司
    之負責人，惟依刑法第31條第1 項之規定，仍應論以共犯。
    被告戊○○登載不實結業證書之低度行為，為行使之高度行
    為所吸收，不另論罪。被告戊○○二次開立不實會計憑證及
    行使業務上登載不實文書犯行，均時間緊接，方法相同，各
    觸犯構成要件相同之罪名，顯係基於概括犯意為之，為連續
    犯，均依修正前刑法第56條之規定，以一罪論，並加重其刑
    。又其所犯前開填製不實會計憑證罪與行使業務登載不實文
    書罪二罪間，有方法結果之牽連關係，為牽連犯，應從一重
    之填製不實會計憑證罪論處。爰審酌被告戊○○無前科，有
    臺灣高等法院被告前案紀錄表在卷可稽，為使卯○○等人得
    以短期經費結報而填製不實會計憑證及製作不實之結業證書
    ，影響中科院經費結算之正確性，犯後坦承犯行之態度，所
    開立發票金額及犯罪所得之利益非鉅，以及其智識程度等一
    切情狀，量處如主文所示之刑。
拾、不另為無罪諭知部分：
一、公訴意旨另以：被告地○○、壬○○於89年間，中科院中將
    院長天○○及院長參謀室中校機要秘書組組長Ｂ○○分別挪
    用公款10萬0166元及2萬7千7百20元，購買其二人私人用品
    以後（天○○及Ｂ○○侵占公款後所購買之物品及金額均如
    附表一所示），上開12萬7千8百86元因無名目及單據以供正
    常核銷，Ｂ○○及負責採購及經費結報核銷之院長參謀室中
    校事務秘書卯○○，即向被告地○○及壬○○索取日常私人
    採購物品之單據，被告地○○及壬○○均明知卯○○欲取得
    單據後作不實核銷，壬○○竟仍提供其私人採購單據總計2
    萬7928元（詳如附表二所示），地○○亦提供其私人採購物
    品單據總計4萬6095元（詳如附表三所示），使卯○○得以
    利用職務上之機會，詐得之金額用以支付天○○無法核銷之
    開支，因認被告地○○此部分涉犯貪污治罪條例第5條第1項
    第2款之罪嫌、壬○○此部分涉幫助犯貪污治罪條例第5條第
    1項第2款之罪嫌。經查：
  (一)證人卯○○於本院具結證稱：「地○○跟壬○○的部分他們
    當初所交付的單據，就我的認知也是公務執行的支出，他們
    當時並未說明是何關係，我也不會去問。當初在結報時，我
    們每月結報單據可能達一百多張，將近兩百張，我不會去詢
    問內容，我執行的是結報作業，並不負責查證，大家都是平
    行的，都是按長官指示。」等語（見本院卷第二宗第207 至
    212頁）。
  (二)又被告地○○、壬○○此部分之發票所結報之金額，實際係
    供公務上使用，業據證人Ｂ○○、卯○○證述如前所述。
  (三)此外，又查無其他積極之證據，足認被告壬○○確有公訴人
    所指之此部分犯行，惟公訴意旨認此部分與前揭行使登載不
    實公文書事實論罪科刑部分，有方法、結果之牽連關係，有
    裁判上一罪之關係，爰不另為無罪之諭知。
二、公訴意旨另以：天○○於89年6月間赴美行程，以公款支付
    多筆私人費用，Ｂ○○遂指示卯○○，向Ｇ○○索取不實之
    統一發票以便辦理假結報，Ｇ○○明知翰雅公司並未與中科
    院交易，竟仍提供其所開立之翰雅公司88年8月26日、89 年
    3月1日、6月14日、9月15日、12月30日不實採購「領帶絲巾
    禮盒」之統一發票6張，金額分別為1萬5千元、1萬5千元、1
    萬5千元、1萬5千元及1萬1千元，總計金額為6萬元，供卯○○辦理假結報，再由地○○配合製作不實禮品核發名冊，將
    不實採購禮品的數量及金額核銷除帳，卯○○及地○○再將
    詐得之金額交Ｂ○○併入天○○出國時的私用經費。因認被
    告地○○此部分涉犯貪污治罪條例第5 條第1項第2款之罪嫌
    。經查：
  (一)結報得款附表一之七中第3至6筆共6 萬元，均由Ｂ○○購買
    天○○返國後致贈各單位主官之禮品，仍屬公務上使用，並
    非供天○○、未○○、Ｂ○○、卯○○及地○○私人使用之
    情，業據天○○、未○○、Ｂ○○、卯○○於最高軍事法院
    審判時供述明確，此有該法院94年忠審字第23號判決附卷苦
    機（見本院卷第五宗第154至216頁）
  (二)此外，又查無其他積極之證據，足認被告地○○確有公訴人
    所指之此部分犯行，惟公訴意旨認此部分與前揭幫助貪污治
    罪條例第5 條第1項第2款之事實論罪科刑部分，係基於概括
    犯意為之，有裁判上一罪之關係，爰不另為無罪之諭知。
四、公訴意旨另以：戌○○與卯○○、Ｂ○○、未○○、天○○
    基於犯意聯絡，因89年1月間天○○赴阿拉伯聯合大公國參
    訪，Ｂ○○即指示卯○○找湯姆西服負責人戌○○到中科院
    為天○○等四人量身、試樣及製作西服、襯衫，戌○○同意
    配合假驗收、結報程序後，於89年1 月19日、同年月20日配
    合假投標、驗收等程序，嗣後，戌○○並連續提供新嘉華西
    服號、雅慶實業有限公司及冠麒實業有限公司之不實估價單
    ，於同年6月5日、9月13日、12月28日利用湯姆西服，同年8
    月9 日利用雅慶實業有限公司由戌○○偽造之不實發票，以
    院長公務出國致贈禮品為名假結報經費，供天○○、未○○
    、Ｂ○○及卯○○人製作私人西裝及襯衫等之用（天○○西
    裝6套、襯衫3件、未○○西裝2套、Ｂ○○西裝4套、卯○○
    西裝1套），總計利用職務上之機會詐取財物共60萬0,380元
    。因認被告戌○○此部分亦涉幫助犯貪污治罪條例第5條第1
    項第2款之罪嫌。經查：
一、證人Ｂ○○於本院審理時具結證稱：「我不認識被告戌○○
    ，有聽過他的西服店。我們做西裝去找戌○○，他應該不會
    問我們有沒有錢。他向中科院領錢發票如何開，是結報作業
    程序，是卯○○的業務範圍，我不可能會跟戌○○說我們要
    做假結報來付西裝的費用。應該是卯○○在89年1 月20日打
    電話給戌○○要他準備15套西裝料人家要來看，我沒有和戌
    ○○談過這個事情。製作西服金額逾10萬元是因為政府採購
    法，要拆成幾個案是卯○○作業，他跟我報告金額超過上限
    必須拆成幾個案子辦，我告訴他那就由你去處理，至於說以
    禮品來結報，我一開始和戌○○接觸時並沒有這樣說，關於
    假結報的事，我應該是有跟戌○○講經費結報部分，卯○○
    會再跟他協調，當時講的現在已經記不清楚。」等語（見本
    院卷第三宗第21至26頁）
二、證人卯○○於本院具結證稱：「做西服前我不認識湯姆西服
    的老闆被告戌○○。是奉Ｂ○○的指示去找的戌○○。做完
    西服的時候，本來就有付錢給戌○○，我們是用院裡的款項
    及程序付的。我們私人沒有付款。印象中好像是院長出國前
    他的衣服就已經做好了。我是奉組長的指示，去做禮品的採
    購，西服是用簽呈簽的，當然是院裡來付，我個人並沒有和
    戌○○講。我沒有聽到誰當面與戌○○講，我只知道我與他
    接洽時他很配合。89年1月19日我們有在中科院辦理15套禮
    盒採購議價案，當時不是我去通知戌○○的，應該是承辦單
    位。我個人認為做西服是執行公務在穿著使用，可是我不曉
    得戌○○是否知道。20日是我打電話給戌○○準備15套西服
    禮盒，因為我向董組長報告後，奉董組長指示打這通電話跟
    戌○○說院裡面有人要去看所採購的西服禮盒，所以叫他準
    備。當時我並沒有跟戌○○討論這樣報會計帳目可能會有問
    題，而且我也不知道這樣子會不會有通，我的主觀認為這個
    案子是簽呈通過的，應該沒有問題。我們一共做了三次西服
    。做西服的金額就是如起訴書五張發票所載的金額。戌○○
    沒有多領錢。第一次做西服如何取得發票我不清楚，不是我
    本人跟戌○○聯絡的，這是按照正常採購程由購承辦單位處
    理的。後續四個案件實際上只做了兩次西服，只是為了規避
    政府採購法十萬元的上限拆成四次結報。我與他聯繫後，戌
    ○○主動提供另外有兩家非湯姆公司廠商的估價單。有關這
    四次各承商的估價單金額、日期及發票的金額、日期是為了
    配合內部報結所需而要求許金立開立估價單的金額我們沒有
    署明開立多少，日期部分是配合我們要求開立的。三次採購
    西服結報程序，除了第一次按照正常採購程序之外，後面兩
    次四個單據都是我做結報的，製作西服當時我本人是沒有告
    知廠商應該如何付款，後面兩次實際上辦理採購的業務單位
    應該也是我們院長室，廠商提供發票後面兩次是直接交給我
    ，由我本人來負責做結報，第一次是交給主辦單位處理，後
    面兩次發票直接交給我，假驗收的過程是我向Ｂ○○報告，
    Ｂ○○指示我向戌○○說一聲，如何結報部分在我個人我是
    沒有和戌○○提過任何狀況，當時驗收時是承辦單位打電話
    到院長室，剛好到他們通知要做驗收的動作，希望我們主簽
    單位派員配合，我就把這個事情報告Ｂ○○，他就叫我打電
    話向戌○○說一聲，我們院長室並沒有派員去驗收。我們實
    際做西服的詳細時間我已記不清楚。我只知道我們陸續都拿
    到衣服，但是結報不是我結報的，時間點我不清楚。第一次
    做西服的二十五萬多我是直接奉指示用禮品的方式來簽呈，
    我認為我們做出來的衣服是公務使用，至於方式行不行我不
    清楚，但我主觀上認為是可以的。」等語（見本院卷第三宗
    第27至31頁）。
  (二)據上所陳，足見被告戌○○並不知有卯○○等人製作西服之
    費用不可以由中科院支付，亦不知有以禮品假結報之經費，
    支付上開西裝製作費用，而該等西裝係供卯○○等人私人使
    用之情事，是尚難認被告戌○○有幫助卯○○等人利用職務
    上之機會詐取財物之犯行。
  (三)此外，又查無其他積極之證據，足認被告確有公訴人所指之
    此部分犯行，惟公訴意旨認此部分與前揭違反商業會計法事
    實論罪科刑部分，有方法、結果之牽連關係，有裁判上一罪
    之關係，爰不另為無罪之諭知。
五、公訴意旨另以：丁○○自88年起，連續提供私人禮品採購或
    不實發票、農民收據或單據等，裝入璐西花采坊信封套內，
    每月由天○○交Ｂ○○負責保管；亥○○亦提供私人公司購
    物進貨單據，同樣交由卯○○在發票買受人欄蓋上「國防部
    中山科學研究院」章，由地○○依發票或單據之金額、品項
    計算後，以鉛筆將不實之「數量」、「單價」或「品名」等
    ，登載於丁○○、亥○○所提供之不實發票、單據上，並據
    以偽造不實之致送人員名冊，由卯○○簽陳Ｂ○○、未○○
    ，經不知情的副院長宋大偉少將批核後，交由不知情之總務
    處主計組人員王慧雯、陳姬靜、冷振松、洪立忠及王南平等
    人書面審核，完成相關不法經費的結報。卯○○復於每個月
    領得結報款項後，除部分現金由Ｂ○○轉交丁○○外，卯○○尚另自其臺灣土地銀行石門分行帳戶、帳號000000000000
    號匯入璐西花采坊在彰化銀行信義分行、帳號000000000號
    帳戶內詐取財物，相關事實詳列於後：
  (一)提供不實農民收據部分：自88年7 月起，天○○、Ｂ○○、
    卯○○、地○○、丁○○等人基於共同之犯意聯絡，由丁○○提供不知情之丑○○、庚○○、張俊彥、李鵬郎、邱榮仁
    、乙○○、陳邦輔及申○○等8 位農民所有之「農民出售農
    產物收據」，擅自填寫「品名」、「數量」及「金額」後，
    每月將其混入其他採購單據，經天○○交Ｂ○○或壬○○，
    再轉交卯○○在收據「購買商號名稱」欄蓋上「國防部中山
    科學研究院」章，由地○○依單據金額核算後，於單據背面
    註記不實用途，連續偽造購買單據（單據名稱、日期、品名
    、金額如附表二之三所示），再由卯○○依結報程序辦理經
    費核銷。共詐取公帑計38萬2658元。
  (二)重複開立花卉單據部分：89年7月1日，總統府侍衛長室余連
    發中將等10位將官晉陞，天○○援例以其名義致贈蘭花乙盆
    致賀，然丁○○卻先後於89年6 月30日、89年7月1日重複以
    同一份晉陞將官名單，分別開立金額各2萬6千5百元及2萬2
    千5 百元之發票予中科院院辦室，再由卯○○利用職務上之
    機會分別以八十九年七月及八月的「中山科學研究院院長室
    經費支用憑單」，依結報程序重複辦理費用核銷。幫助天○○等人利用職務上之機會以璐西花采坊89年6 月30日不實發
    票核銷金額2萬6千5百元，於得款後匯付予丁○○。
  (三)不實採購洋酒禮品部分：自89年1月起，星尊公司負責人亥
    ○○即次第向肯歐企業有限公司、萬全洋酒行、大同亞瑟頓
    股份有限公司、歐芙股份有限公司、豐聖洋酒股份有限公司
    及振宜貿易有限公司購買酒品並索取二聯式不記名發票，隨
    即交予丁○○，由丁○○混入其他採購單據中，經天○○交
    Ｂ○○，轉卯○○在收據「購買商號名稱」上蓋上「國防部
    中山科學研究院」章，由地○○依單據金額核算後，以鉛筆
    將不實之「數量」、「單價」或「品名」等，登載於丁○○
    所提供之不實採購洋酒的發票上，並繕製不實禮品致贈人員
    名冊，再由卯○○依結報程序辦理經費核銷（發票公司名稱
    、日期、品名、金額如附表二之四所示）。丁○○、亥○○
    共持不實採購洋酒發票詐取公帑計21萬8419元。
  (四)不實採購橄欖油、水晶禮品部分：丁○○藉單據核銷之便，
    竟將自行向臺灣哲光有限公司採購橄欖油及保養品之2萬60
    00元，暨向杉盛行實業有限公司採購水晶器皿5萬8,000千元
    ，共計8 萬4千元的發票（發票公司名稱、日期、品名、金
    額如附表二之五所示），混入其他採購單據，經天○○交Ｂ
    ○○或壬○○，轉卯○○、地○○等，由卯○○依結報程序
    辦理經費核銷，並順利詐取公帑8萬4000元。
  (五)以上及前揭不實採購電器禮品部分，因認被告地○○前開部
    分涉犯貪污治罪條例第5 條第1 項第2 款及刑法第216 條、
    第210 條行使偽造文書罪嫌；被告丁○○前開部分涉犯幫助
    貪污治罪條例第5條第1項第2款、商業會計法第71條第1項第
    1款之罪嫌；被告亥○○涉犯幫助貪污治罪條例第5 條第1項
    第2款之罪嫌。經查：
  1.按被告地○○、丁○○雖向前開商家索取蓋有店章之空白收
    據自行填寫內容，然被告二人就上開收據既係經店家之同意
    自行填寫，店家復未交代授權被告二人自行填寫之範圍，則
    被告二人此部分所為，自難認係無製作權而冒用店家名義虛
    偽製作文書而與「偽造」私文書之要件相符。又被告二人亦
    非前開店家之商業負責人，各該店家之商業負責人亦不知被
    告二人如何填載，亦難認有違反商業會計法第71條第1 項第
    1款之罪。
  2.證人Ｂ○○於本院具結證稱：「一般婚喪喜慶日是臨時投到
    的無法製作的名冊，三節饋贈的人是固定的，由院長室的壬○○製作，製作完後直接交給院長勾選，然後就採購。有區
    分送花或送禮品。名冊給院長勾選之前就已經請示院長要送
    何種禮品，名冊下來，就交給事務官卯○○辨。後續就由他
    去辦理是他的業務範圍。曾經在三節中科院院長室對外贈送
    禮品時與丁○○聯絡，有幾次不記得了。因為我們在外面可
    以取得協助的只有夫人丁○○而已。最初是因為採購的是花
    卉，後來有些禮品就委託她代購，這樣我們就不用馬上付現
    金，中間有經過好幾次協調，不管是資金或是商源都可以提
    供協助，我們作業就可以便宜行事。有的廠商可以由夫人替
    我們作價格上的調整，所以有事情我們就請夫人幫忙。在我
    的認知上是沒有不實的單據，我所說不實單據的情形是指無
    實質採購而有單據的情形，但是為了規避採購法金額上限10
    萬元的問題，結報單據上有一些變通的作法，實際上要問卯
    ○○。農民收據部分院長會把當月要結報的單據帶回辦公室
    ，我就轉交給卯○○。」等語（本院卷第三宗第816至824頁
    ）。
  3.提供不實農民收據部分
  (1)證人卯○○於本院具結證稱：「在起訴書第五部分第一部分
    你對於上面起訴書附表七所示單據的真偽，我並不知情，三
    節部分我只是奉Ｂ○○指示負責簽呈、結報部分。我對單據
    的真偽自己都不知道了，怎麼可能去告訴地○○。採購不是
    我經手，所以我不管，公文實際上記載時間我是為了配合節
    慶所以回填日期，我們是奉示才會將時間點移到節慶，我是
    奉Ｂ○○及未○○的指示。在丁○○所有附來的單據上面有
    的會附上名冊，如果有與單據不足的部分或遺漏，我們奉Ｂ
    ○○指示會去找一些相關的名字來補上，譬如說數量會只有
    寫一批，但是我們主計組要求要把數量填寫清楚，我們只好
    按照經驗估算，但有時候就會跟所附的名冊不符，我與地○○會奉Ｂ○○指示再另外去補足名冊。我認知丁○○所提供
    的陸億家電及農民收據是真實的，這些採購發票之買受人欄
    都要蓋一個中科院的抬頭章，是我蓋的。如果是璐西花采坊
    的彌封信封內的單據都沒有空白的。辦公室或院長那邊平時
    本來就有需要購買這樣的禮盒來送禮，所有的禮品核發名冊
    都是由地○○製作。需求單位或院長室會提供名單給地○○
    ，不過有很多是臨時需求，我也有提供名單給地○○。印象
    中我的名冊也是別人交給我，再交給地○○，我沒有辦法確
    認名冊裡面的項目是真是假」等語（見本院卷第三宗第781
    、782、783頁，第二宗第207至212頁）。
  (2)證人己○○於本院具結證述：「我是被告丁○○的學生，在
    她那邊學插花，多多少少有在她那邊幫忙。庚○○是我哥哥
    ，丑○○是我姐夫。88年、89年應該有在璐西花采坊幫忙過
    ，被告丁○○有委託我對外代為採購花卉，是跟我哥哥買的
    ，跟我姐夫買蜂蜜產品，都是貨到以後拿現金給我，有跟我
    要採購蜂蜜產品及花卉收據，我哥哥因人在臺東，我在臺北
    ，我哥哥授權給我交付收據給買花的人。蜂蜜產品部分，也
    是一樣。我哥哥部分他拿空白給我，印章是在我這邊，我姐
    夫部分是都蓋好，是空白的收據交給我。丁○○在買花卉時
    沒有跟我哥哥及姐夫有碰過面，因我姐夫專門賣蜂產品，我
    想這張收據應該有筆誤。關於中科院部分除包裝之外，小一
    點偶而會去送，是盆花或盆栽類，大的我沒有辦法，因我是
    騎機車，是依照丁○○的指示。庚○○是拿空白收據給我，
    丑○○是拿蓋好的空白收據給我，裡面的其他內容內容我沒
    填寫，是被告丁○○寫的。」等語（見本院卷第五宗第40至
    49）。
  (5)復經證人即出具上開收據之店家負責人丑○○、庚○○、張
    俊彥、乙○○、Ｅ○○、Ａ○○（見本院卷第五宗第96至99
    頁）、邱榮仁、趙百齡於警詢、本院審理時證述：確有與丁○○或璐西花采坊有蘭花或蜂蜜產品之交易等情，堪認丁○○確實有為中科院向附表二之三之農民採購花卉或蜂蜜禮盒
    。
  2.不實採購洋酒禮品部分
  (1)證人卯○○於本院具結證稱：「起訴書附表八三節部分我都
    沒有經手。對這部分的單據之真偽我當時也不知情。我並沒
    有交付這個禮品名冊給地○○製作。我只大概知道在三節部
    分是壬○○或Ｂ○○會簽上去給院長勾選。我們採購的禮品
    中有實際採購過洋酒，93年1月12日答辯暨調查證據聲請狀
    證物三這份公文是真實的，是在實質上發生之後，壬○○的
    部分她已經與院長做勾選並實際採購，這個環節我都沒有經
    手，我是事後才負責簽呈結報，簽呈上的時間點我們當然會
    回填日期，這是為了配合政府採購法的規定，至於發票上的
    時間就是廠商送來的時間。。」等語（見本院卷第三宗第78
    1頁）
  (2)被告地○○辯稱：我知道院裡有委請璐西花采坊代購洋酒是
    因為年節要送禮，一開始都是壬○○帶駕駛兵送貨，駕駛兵
    有時比較晚進來辦公室，會暫時把禮品放在桌子上，這些酒
    的禮品我看到已貼上璐西花采坊的標籤。（見本院卷第三宗
    第790、791頁）
  (3)證人Ｂ○○於本院審理時具結證稱：「我們採購的禮品是有
    酒的禮品。洋酒收據部分院長會把當月要結報的單據帶回辦
    公室，我就轉交給卯○○。收據來時我沒有看到，結報時我
    會看到，並且也會幫院長致贈禮品，我不清楚電器禮品是買
    了什麼東西，其它我都有看到，所以說不實採購我不能認同
    。」等語（本院卷第三宗第816至824頁）
  (4)被告壬○○於本院審理時具結陳稱：「禮品的購買是我造完
    冊後，組長指示我與丁○○訂購數量，訂購東西的種類沒有
    跟丁○○講，我只有打過一、兩次。丁○○沒有問我採購何
    東西。這種情況總共大概有三次左右，都是年節的，不是每
    次都是我打電話，有時候組長自己也有打。」等語（見本院
    卷第三宗第790、791頁）
  (5)被告丁○○於本院審理時具結陳稱：「酒類部分委託亥○○
    ，因為我不懂酒類的部分，我是用電話聯絡。酒的廠商如何
    交付亥○○我不清楚，亥○○跟我說酒的數量已經確認過了
    ，他送到我公公，我送貨時會經過公公家我就順便帶回來。
    因為我不懂酒，我先告訴亥○○有多少預算金額，完全由他
    幫我訂，我完全授權他去，我有跟他說大約數量。沒有跟亥
    ○○提過，我只是告訴他我三節送禮要用。他會發票連酒一
    起給我，除了萬全及梵佳外其餘都是亥○○所交付。我拿了
    發票後沒有告訴他要做何用。院長室Ｂ○○委託我全權處理
    ，因為第一次Ｂ○○委託我處理禮品85份，酒是其中的一項
    禮品而已，因為我必須搭配其他的禮品例如橄欖油、保養品
    、蜂王乳、蜂蜜禮金、水晶盤等，都是後續零零星星搭配的
    ，不完全是第一次。亥○○打電話告訴我已經準備好了我就
    會去拿，酒裡面就有發票，有一兩次是他在我公公家親自交
    給我發票。錢是當面付現金，若亥○○不在場的話，三五天
    後我再交給他。大部分都是事後再交給他，錢交付的地點是
    在我公公家。因為亥○○都先代我墊款，我必須要看到發票
    以後才知道多少錢。亥○○非常懂酒，我曾經向酒商訂貨他
    只肯給我零售價的九折，亥○○可以拿到非常便宜的酒，所
    以我才委託他。」等語（見本院卷第三宗第802、803、805
    頁）
  (6)被告亥○○於本院審理時具結陳稱：「起訴書附表八所示的
    豐盛洋酒、大同雅瑟、肯歐、振宜、歐芙是我交給丁○○的
    發票，萬全洋行及梵佳的部分都不是我交給丁○○的。丁○○是我的大嫂，當初有跟他講介紹肯歐公司請她自己跟他們
    聯絡，他後來又來找我，可能是因為價錢上的問題，以及酒
    的品質好壞，所以他委託我代為購買，告訴我委託的金額、
    數量範園，讓我自行決定買何種品牌的酒，其中有關單據的
    部分，我買酒的時候丁○○告訴我說一般的消費發票不具名
    ，二聯式的發票。丁○○跟我講總金額多少，瓶數多少，還
    有幾瓶比較好的，價錢自幾百元至二、三千元都有。我在林
    口上班，酒商會直接交到我公司來，我幫他作數量品質的檢
    驗，下班後我帶回去，放在我樓上父親的住處，丁○○如果
    過來就會順道到樓上拿。錢是在我父親家交給我，單據的部
    分我都會放在酒箱裡面。幫丁○○訂酒是以我個人名義定。
    丁○○跟我交代過發票買受人部分要空白。全部都是我先代
    墊付現金。丁○○交代我要開兩聯式買受人空白的發票。沒
    有告訴我為何要開這樣的發票，我也沒有問他。關於附表八
    肯歐90年3月16日單據，應該不是幫丁○○買的。目前這家
    公司說被水淹了很多資料都查不到。」等語（見本院卷第三
    宗第810至814頁）
  (7)證人張家寶於本院具結證稱：「我是商人，88年、89年間，
    逢年過節時有收過中科院致贈之禮品，有蘭花、水晶、紅酒
    等語。」（見本院卷第五宗第82、83頁），證人黃○○於本
    院具結證稱：「我在中科院當過兵，當時有幫中科院運送禮
    品到指定的受贈人處，運送的禮品包括蘭花、酒等語。」（
    見本院卷第五宗第92、93頁）
  (8)據上，堪認丁○○確實有為中科院向附表二之四之酒類禮盒
    。
  5.不實採購橄欖油、水晶禮品部分
  (1)證人卯○○於本院具結證稱：「起訴書事實五之五、附表九
    部分，我沒有經手。不清楚單據的真實性。」等語（見本院
    卷第三宗第782頁）
  (2)證人陳榮齡、宋長志於警詢時證稱：有於春節、端午、中秋
    時節收過中科院致贈之橄欖油、水晶盤等（見90年度偵字第
    24442號卷第五宗第86、87、92、93頁）。
  (3)證人午○○於本院具結證稱：「我現任副組長，之前的職務
    是技士，接待國外客人不一定會致贈禮品，實際上是有送過
    ，我是向地○○領禮物，會提出名單，一般來講中科院致贈
    外賓的禮物有琉璃、領帶、絲巾、中國結、對杯，領禮品時
    不需要簽領據。」等語（見本院卷第二宗第202、203頁）。
  (4)證人己○○於本院具結證稱：「我只介紹璐西花采坊與臺灣
    哲光有限公司認識，至於他們有沒有交易我不清楚。當時我
    是跟哲光公司子○○先生聯絡。我在花坊幫助期間有看過花
    坊在打包橄欖油、水晶盤的禮品，我多多少少參與打包過，
    是要送禮用，這種禮品年節期間比較多，份量還不少，我沒
    有辦法預估。」等語（見本院卷第二宗第42、43頁）。前述
    證人張家寶亦證述逢年過節時有收過中科院致送之水晶禮品
    。
  (5)證人宇○○於本院具結證稱：其任職於中科院，為少將主任
    ，印象中三節中有收過中科院贈送之蘭花、水晶水果盤、橄
    欖油等語（見本院卷第五宗第123、124頁），證人玄○○於
    本院具結證稱：「我任職於中科院，由少將退休後轉為聘任
    ，我記得端午節都送水果，中秋節有送橄欖油等產品，過年
    有送水晶沙拉碗，每年過年過節會送的不完全相同。」等語
    （見本院卷第五宗第126、127頁）。
  (6)被告地○○於本院具結證稱：「「中科院由我經手發放的禮
    品有橄欖油、水晶杯盤。」等語（見本院卷第六宗第36頁）
    。
  (7)據上，堪認丁○○確實有為中科院向附表二之五之橄欖油、
    水晶杯盤。
  6.不實採購電器禮品部分
  (1)證人Ｂ○○於本院具結證稱：「在我的認知上是沒有不實的
    單據，我所說不實單據的情形是指無實質採購而有單據的情
    形，但結報單據上有一些變通的作法，實際上要問卯○○。
    例如有一次買橄欖油，金額超過上限，該橄欖油走進口的，
    比外面便宜一半，所以就把他拆成三個結報案來處理，因同
    品項不能超過採購法的上限。所以其他兩個結報案就用其他
    的品項代替橄欖油。我是負責核章，對於實質結報內容是否
    相符，我並沒有實際審核。卯○○有單獨拿陸億家電單據跟
    我說這張單據的品項不清楚，只有編號無法結報，並說是跟
    丁○○的花卉單據一起來的。卯○○拿來兩次，第一次我請
    地○○去查，編號是什麼，查出來以後，卯○○說可能無法
    結報，我們就退回去給夫人，後來又跟著花卉的單據一起過
    來，上面還是原來的品項，沒有變，後來就將這張發票結報
    。陸億家電的發票是院長帶回辦公室，我就轉交給卯○○。
    是沒有去買電視、冷氣、冰箱，卻有這樣的單據去做結報。
    」等語（本院卷第三宗第268至274頁）
  (2)足見此部分結報所得之金額，係為補足其他採購案所提單據
    金額之不足，並非為卯○○等人私用。
  7.關於丁○○重複開立花卉收據部分
  (一)卯○○於本院審理時具結證稱：「重覆開立發票的事情在當
    時是不知道，因是不同月份交付的，但都報同一項目，後來
    是被查察才發現是被重覆開立。這項目實際只有支出多少我
    不知道，都是夫人丁○○在處理，我都是看單據作業。」等
    語（見本院卷第五宗第22頁）。
  (二)證人癸○○於本院具結證稱：「梵佳有限公司的負責人陳義
    平是我的先生，該業務都是由伊來做，與丁○○花坊是互相
    支援配合，丁○○於89年6 月30日及89年7月1日出國期間，
    所有訂單都是我負責幫她處理的，當時訂花品的數量至少有
    30 盆，比較多的是中科院，還有其他的公司行號，事後向
    丁○○請款時我們有附簽收單，應該有20、30張，全部都是
    軍方單位，中科院訂花的人就是每次訂花的那個秘書。」等
    語（見本院卷第五宗第86至90頁）。
  (三)證人地○○於本院具結證稱：「應該有一次晉升於89年6 月
    30日至89年7月1日間有向璐西花采坊訂購花卉，不記得那一
    天，但只有一次，我所參與的禮品訂購包括小額花卉，小額
    幾乎沒有超過10盆。」等語（見本院卷第六宗第35至頁）。
  (四)復有前開二張收據及支出單據黏存單附卷可考（見90年度偵
    字第20046 號卷第一宗第16、17、60、61頁），據上所陳，
    被告地○○固證稱：該次晉升僅訂購1 次，且未超過10盆，
    等語，被告丁○○辯稱壬○○於89年6 月30日訂購一次，是
    證人癸○○處理，89年7月1是地○○訂購，由中科院派人來
    拿，有的沒有簽收等語，並提出謝函為憑（見本院卷第260
    至266、268、275頁），而上開謝函致謝人所書寫之日期有4
    份記載是89年7月1日，1份記載是89年6 月30日，且其中3份
    謝函是不在上開支出黏存單上所謂列出之名冊上，是堪認該
    期間確實有贈送該名冊以外之人，尚無法使本院確信有重複
    開立花卉收據之情事。
  8.此外，又查無其他積極之證據，足認被告地○○、丁○○、
    亥○○確有公訴人所指之此部分犯行，惟公訴意旨認此部分
    與前揭被告地○○幫助利用職務上之機會詐取財物、被告丁○○行使登載不實公文書及詐欺取財、被告陳友幫詐欺取財
    事實論罪科刑部分，有方法、結果之牽連關係或係基於概括
    犯意為之，有裁判上一罪之關係，爰不另為無罪之諭知。
六、公訴意旨另以：戊○○與未○○、Ｂ○○及卯○○竟共同意
    圖為自己不法之所有，共謀利用職務上之機會詐取公款，用
    以支付學費，即由卯○○擬定院長室秘書人員赴外參加民間
    管理顧問公司相關短期專業及管理訓練課程，概估需約經費
    170萬元之訓練計畫，並經不知情之中科院少將副院長宋大
    偉核准；嗣因中科院整體預算緊縮，經多次修正計畫後，終
    於89年9月5日核定減為87萬元整，並交由卯○○辦理相關事
    宜。未○○、Ｂ○○及卯○○三人為順利核銷該87萬元之款
    項，由卯○○（起訴書誤載為未○○）出面委託戊○○協助
    。戊○○以借用各該公司名義開立發票等為由，各別徵得Ｄ
    ○○、辛○○、辰○○、巳○○、Ｆ○○之同意後，由戊○○自行並代為製作各該公司實際上並未開設之九個課程之訓
    練計畫表，各訓練課程名稱、起迄日期、課程費用、受訓人
    員、主辦單位、實際負責人均如附表十所示，除未○○、Ｂ
    ○○及卯○○三人外，並以中科院院長室中校事務秘書湯士
    堅、中科院院長室少校事務秘書曹亞嵐、Ｃ○○、胡崇善、
    地○○、壬○○、王婉華等七人為人頭，再由卯○○製作內
    容不實之「中山科學研究院院長室八九年度管理及專業訓練
    計畫表」，預計訓練九項30 人次，總經費89萬7千元，末由
    Ｂ○○批示核可並於89年7月28日以（89）蓮萌字08952號令
    發佈上開訓練計畫。嗣於89 年12月間，前開訓練計畫內所
    虛構之訓練期間陸續屆滿後，卯○○等人即向戊○○、Ｄ○○、辛○○、Ｆ○○、辰○○及巳○○索取不實之收據或統
    一發票以供報銷，均交予卯○○充作報銷憑證，再由卯○○
    負責撰寫各班次受訓心得報告陳宋大偉核閱後據以辦理結報
    。嗣送會負責監驗業務之中科院院長室事務秘書曹亞嵐、湯
    士堅及地○○等三人，均明知結報內容不實，仍核章通過；
    致中科院總務處主計組人員王慧雯、陳姬靜、冷振松及洪立
    忠等人於書面審核時均未能察覺，而製作支出傳票交由不知
    情之主計員呂玉真據以開立中科院之國庫支票9 張予卯○○
    ，金額共計85萬8 千元。由於前開國庫支票受款人均係各「
    得標廠商」（金額如附表十所載），款項必須先存入各相關
    廠商之帳戶後始能兌現，卯○○即將受款人為英業國際管理
    顧問公司之國庫支票1張逕交予Ｄ○○，其餘8張均交由戊○○處理。Ｄ○○、辛○○、Ｆ○○、辰○○、巳○○收取上
    開國庫支票存入後，均依約扣除稅金等或全部，Ｄ○○、辛○○直接匯入卯○○之臺灣土地銀行石門分行帳號00000000
    0000帳戶內共17萬5千2百元，Ｆ○○、辰○○、巳○○交付
    戊○○，戊○○以課程規劃顧問費等為由扣除11萬3千4百40
    元金額後，將所餘款項53萬9千8百50元分次以歐迪麥公司之
    名，自臺新銀行古亭分行轉匯至前揭卯○○帳戶內，其等扣
    除金額及匯款情形詳如附表十三所示，因認被告地○○此部
    分涉犯貪污治罪條例第5 條第1項第2款罪嫌；被告戊○○此
    部分涉犯幫助貪污治罪條例第5 條第1項第2款之罪嫌，經查
    ：
  (一)被告戊○○辯稱：89年間，卯○○、Ｂ○○及未○○三人連
    袂到歐迪麥公司報名美國威斯康辛州協和大學遠距教學碩士
    課程，數週後卯○○向被告戊○○表示，渠等三人均任職於
    中科院院長室，中科院為研發單位，歷來均積極鼓勵員工進
    修深造，並已同意補助渠等三人受訓經費，但因該年度編列
    之長期進修補助經費已用罄，經長官核可，得以該年度之短
    期進修預算補助，歐迪麥公司必須依中科院內部之核銷規定
    ，提供短期課程之相關資料，供渠等據以報銷，被告戊○○
    不疑有他，而配合辦理。起訴書所引據之中科院內部文件、
    包括簽呈、憑單、報告，甚至受訓心得報告等各項文件，不
    論係當初何人要求製作、何人製作，曾由何人簽核等，戊○○均不知情，更未參與等語。被告地○○則辯稱：其對於短
    期專案訓練計畫並未參與，亦不知該短期訓練的內容，對於
    此結報內容並不知悉，其上之職章係卯○○利用職務之便，
    在被告地○○不知情之情形下所擅蓋等語。
  (二)證人卯○○於本院具結證稱：「我在歐迪麥國際管理顧問公
    司進修美國協和大學企管碩士學位，一共繳了60、70萬元學
    費，當時沒有開收據。當時的高主任跟董組長有詢問過相關
    權責單位人員的意見，指示過院內若有預算支應，由院內的
    預算支應我們所謂的碩士學程部分費用，當時碩士的時程是
    跨年度的需求，所以參考人員的意見，指示用短程的部分來
    支應，我印象中我們三個人同時在課餘時間向伍老師提過一
    次要支付整個碩士學程費用，會牽涉跨年度預算的問題，所
    以我們認為以短期班次來應用支應部分碩士費用這個事情，
    因牽涉到跨年度，且高主任、董組長有詢問過相關單位人員
    的意見，我的認知就是可以用短期訓練班的方式結報，並告
    訴戊○○。第一在起初在跟戊○○連繫部分，我們沒有提到
    佣金這個詞，只是做短期的規劃會收費用，後來因為這個案
    子我們內部做自首的討論所用的簡略的字眼，我的認知都是
    透歐迪麥公司做處理，以商業的習慣，若透過中間人我們會
    簡稱為佣金。之前在跟戊○○連繫時，大概知道某個公司會
    收某個費用，這些費用是規劃費用或是稅金我不清楚，但那
    時戊○○有提到大約百分之15到20的範圍，而且事後全案退
    回到我手上的額度部分，的確也是扣除百分之15到百分之20
    的比例。」等語（見本院卷第五宗第17至19頁）。
  (三)證人Ｂ○○於本院具結證稱：「有在歐迪麥公司進修碩士班
    課程，有找戊○○規劃短期課程，接洽者是卯○○。」等語
    （見本院卷第五宗第105、106頁）。
  (四)被告地○○、壬○○及證人曹亞嵐、Ｃ○○、湯士堅、胡崇
    善、王婉華於偵查中均證述：89年間未參加電腦文書作業訓
    練課程或秘書養成等訓練課程，也無人事先告知上課的時間
    及科目，卯○○曾要過照片，約90年2、3月間給予結訓證書
    ，不曾撰寫或看過受訓心得報告等語（見90年度他字第3136
    號卷第一宗第99、100頁，第二宗卷第160、166至172、189
    至193、213至215、232至235頁，90年度偵字第20046號卷第
    一宗第8至10、65、90頁，90年度偵字第24442號卷第四宗第
    49、50、53、54、56、57、94、95、98、102、103、106 頁
    ），並有證人曹亞嵐、Ｃ○○、湯士堅、胡崇善、王婉華所
    出具之報告書在卷可佐（見90年度他字第3136號卷第一宗第
    146至151，第二宗卷第152、158、159、163頁）。
  (五)據上所陳，足見被告地○○與證人曹亞嵐、Ｃ○○、湯士堅
    、胡崇善、王婉華等人均係應卯○○之要求而提供照片，並
    不知有假結報短期經費之事，又被告戊○○係因卯○○等人
    告知得以短期訓練經費支付長期碩士班之費用，而為卯○○
    等人規劃上開短期課程，並不知有卯○○等人有利用職務上
    之機會詐取財物之情事。
  (六)此外，又查無其他積極之證據，足認被告地○○、戊○○確
    有公訴人所指之此部分犯行，惟公訴意旨認此部分與前揭被
    告地○○、戊○○分別違反貪污治罪條例第5 條第1項第2款
    等、違反商業會計法等事實論罪科刑部分，有連續範或方法
    、結果之牽連關係，有裁判上一罪之關係，爰不另為無罪之
    諭知。
拾壹、無罪部分
一、公訴意旨另以：被告戌○○於89年8月9日另偽造前開雅慶公
    司發票，並交付中科院據以行使之行為，係犯刑法第216條
    、210條之行使偽造私文書罪嫌等語，
二、經查：被告戌○○辯稱：其才是雅慶公司之實際負責人，林
    樹嚴僅是受其小叔即被告戌○○之請求，才同意擔任雅慶公
    司之名義負責人，所有該公司大小章、銀行帳戶及業務，均
    由被告戌○○負責保管處理使用，林樹嚴僅配合被告去銀行
    辦理開戶，其他均不知道，足見林樹嚴已有概括授權被告經
    營雅慶公司甚明，被告自可使用贏公司之大小章經營業務，
    故其進而簽發之發票，是屬有權簽發，並無偽造文書等語，
    且證人林樹儼於警詢時證稱：「被告戌○○才是雅慶公司之
    實際負責人，我僅是受其小叔即被告戌○○之請求，才同意
    擔任雅慶公司之名義負責人，所有該公司大小章、銀行帳戶
    及業務，均由被告戌○○負責保管處理使用，我僅配合被告
    去銀行辦理開戶，其他均不知道」等語（見90年度偵字第20
    046號第四宗第212至214頁），足認被告戌○○確實為雅慶
    公司之實際負責人，自有權製作該公司之發票，無偽造文書
    可言，而應為無罪之判決。
據上論斷，應依刑事訴訟法第299條第1項前段、第301條第1項，
修正前商業會計法第71條第1款，修正後刑法第11條前段、第2條
第1項、第31條第1項、第59條、第74條第1項第1款、修正前刑法
第28條、第56條、刑法第210條、第213條、第215條、第216條、
第339條第1項、第31條第1項、第55條第5款、第37條第2 項、90
年1月12日修正施行刑法第41條第1項前段，罰金罰鍰提高標準條
例第1條前段、修正前第2條，現行法規鎖定貨幣單位折算新臺幣
條例第2條，判決如主文。
本案經檢察官郭昭吟到庭執行職務
中    華    民    國    95    年    12    月    20    日
                  刑事第五庭審判長法  官  黃程暉
                                  法  官  李宜娟
                                  法  官  賴秀蘭
以上正本證明與原本無異。
如不服本判決，應於判決送達後10日內，向本院提出上訴狀。
                                  書記官  陳惠娟
中    華    民    國    95    年    12    月    28    日
附錄：本案論罪科刑法條
貪污治罪條例第5條：
有下列行為之一者，處 7 年以上有期徒刑，得併科新台幣 6 千
萬元以下罰金：
一  意圖得利，擅提或截留公款或違背法令收募稅捐或公債者。
二  利用職務上之機會，詐取財物者。
三  對於職務上之行為，要求、期約或收受賄賂或其他不正利益
    者。
前項第 1 款及第 2 款之未遂犯罰之。
修正前商業會計法第71條：
商業負責人、主辦及經辦會計人員或依法受託代他人處理會計事
務之人員有下列情事之一者，處5 年以下有期徒刑、拘役或科或
併科新臺幣15萬元以下罰金：
一、以明知為不實之事項，而填製會計憑證或記入帳冊。
二、故意使應保存之會計憑證、會計帳簿報表滅失毀損。
三、偽造或變造會計憑證、會計帳簿報表內容或毀損其頁數。
四、故意遺漏會計事項不為記錄，致使財務報表發生不實之結果
    。
五、其他利用不正當方法，致使會計事項或財務報表發生不實之
    結果。
刑法第213條：
公務員明知為不實之事項，而登載於職務上所掌之公文書，足以
生損害於公眾或他人者，處 1 年以上 7 年以下有期徒刑。
刑法第215條：
從事業務之人，明知為不實之事項，而登載於其業務上作成之文
書，足以生損害於公眾或他人者，處3年以下有期徒刑、拘役或5
百元以下罰金。
刑法第216條：
行使第 210 條至第 215 條之文書者，依偽造、變造文書或登載
不實事項或使登載不實事項之規定處斷。
刑法第339條：
意圖為自己或第三人不法之所有，以詐術使人將本人或第三人之
物交付者，處5年以下有期徒刑、拘役或科或併科1千元以下罰金
。
以前項方法得財產上不法之利益或使第三人得之者，亦同。
前二項之未遂犯罰之。


司法院資訊處製作；財團法人民間司法改革基金會備份。
